ACORDAO-COMPLETO-2532551

ACÓRDÃO 1833/2022 ATA 31/2022 - PLENÁRIO

VISTOS, relatados e discutidos estes autos de auditoria financeira integrada com conformidade realizada nas contas relativas ao exercício de 2021 do Ministério da Economia (ME) , especificamente quanto ao ciclo contábil de haveres financeiros da União junto a entes subnacionais;
ACORDAM os Ministros do Tribunal de Contas da União, reunidos em Sessão do Plenário, ante as razões expostas pelo Relator, em:
9.1. com fundamento no art. 250, inciso III, do RITCU e no art. 11 da Resolução TCU 315/2020, recomendar ao Ministério da Economia que:
9.1.1. em conjunto com o Banco do Brasil, estabeleça procedimento para disponibilização tempestiva dos juros a receber contidos nos mapas evolutivos mensais relacionados aos haveres financeiros da União junto a entes subnacionais, de modo a evitar uma defasagem temporal na apropriação dos juros que comprometa o regime de competência. Conforme disciplina o MCASP, 9ª edição, Parte V - Demonstrações Contábeis Aplicadas ao Setor Público, item 1.2;
9.1.2. deixe de utilizar a conta 4394.01.01 - Atualização Monetária Positiva em transações relacionadas a empréstimos e financiamentos concedidos e que, no prazo de 120 dias, apresente ao Tribunal procedimentos de registros contábeis, os quais permitam diferenciar, de forma clara, a atualização monetária e a atualização de saldo feita na forma de acerto, conciliação ou ajustes de valores de haveres financeiros da União junto a entes subnacionais, em atendimento às características qualitativas da representação fidedigna, da compreensibilidade e da verificabilidade, previstas no item 6.2 da Parte Geral do MCASP - 9ª Edição;
9.1.3. em conformidade com o art. 2º da Portaria STN 634/2013 e com a Parte Geral, item 5, do MCASP (9ª Edição) , quanto aos ajustes para perdas esperadas relacionados aos haveres financeiros da União junto a entes subnacionais, a partir do exercício de 2022, considere formalmente, por meio de normativo, convergir com suas normas internas ou aplicar subsidiariamente as NBC TSP 30, 31 e 33, naquilo que não conflite com o MCASP;
9.1.4. em conjunto com a Advocacia-Geral da União, elabore procedimento rotineiro para avaliar, sob o ponto de vista jurídico-contábil, o valor máximo que pode ser perdido pela União nas ações judiciais decorrentes dos haveres financeiros da União junto a entes subnacionais e as chances de êxito/fracasso em cada uma dessas ações; ademais, se for o caso, que realize a revisão da metodologia utilizada para cálculo de ajuste para perdas estimadas, com base nesse novo procedimento;
9.1.5. constitua procedimento para efetivação de perda estimada com crédito de liquidação duvidosa relacionada aos haveres financeiros da União junto a entes subnacionais, contando com o apoio metodológico da Advocacia-Geral da União para as dívidas passíveis de ações judiciais em desfavor da União;
9.2. Orientar à Segecex sobre a necessidade de monitoramento das recomendações do item 9.1;
9.3. com fundamento no art. 250, inciso I, do RITCU, apensar os presentes autos ao processo TC Processo 025.757/2021-0, referente à auditoria consolidadora das demonstrações contábeis do Ministério da Economia relativas ao exercício financeiro de 2021.

Auditoria financeira integrada com conformidade realizada nas contas relativas ao exercício de 2021 do Ministério da Economia, especificamente quanto ao ciclo contábil de haveres financeiros da União junto a entes subnacionais, com vistas a subsidiar o julgamento dessas contas pelo TCU.

Banco do Brasil S/A; Ministério da Economia.

3. Interessados/Responsáveis: não há.

13.1. Ministros presentes: Bruno Dantas (na Presidência), Walton Alencar Rodrigues, Augusto Nardes, Aroldo Cedraz (Relator), Vital do Rêgo e Antonio Anastasia.
13.2. Ministro-Substituto convocado: Augusto Sherman Cavalcanti.
13.3. Ministros-Substitutos presentes: Marcos Bemquerer Costa, André Luís de Carvalho e Weder de Oliveira.

AROLDO CEDRAZ

Transcrevo, a seguir, o corpo do Relatório subscrito por Auditores Federais de Controle Externo à peça 121, o qual contou com a anuência do corpo diretivo da Secretaria de Controle Externo do Desenvolvimento Econômico (peças 122 e 123) :
	
INTRODUÇÃO
1. Trata-se de auditoria financeira integrada com conformidade autorizada por meio do Acórdão 3144/2020-TCU-Plenário, de relatoria do Ministro Aroldo Cedraz no processo TC Processo 035.382/2020-1, realizada nas contas relativas ao exercício de 2021 do Ministério da Economia (ME) , especificamente quanto ao ciclo contábil de haveres financeiros da União junto a entes subnacionais, com vistas a subsidiar o julgamento dessas contas pelo TCU. 
1.1. Visão geral do objeto
2. Na perspectiva do balanço patrimonial, os Empréstimos e Financiamentos Concedidos a Receber somam R$ 897.436.047.676,47 em dezembro de 2021. Deste total, 94,26% compõem o Ativo Não Circulante, e, no âmbito deste grupo, 71,65% estão sob a gestão da Coordenação-Geral de Haveres Financeiros da Secretaria do Tesouro Nacional (Coafi/STN) , sendo que aqueles haveres financeiros da União junto a estados e ao Distrito Federal correspondem a mais de 95,36% do montante sob responsabilidade da Coafi/STN.
3. Os créditos financeiros da União perante estados e municípios decorrem principalmente de programas de financiamento e refinanciamento de dívidas, implementados de acordo com legislação específica e formalizados mediante a celebração de contratos entre as partes. As transferências ou aquisições de carteiras de crédito de instituições financeiras federais foram realizadas com base em lei com o propósito de promover o saneamento financeiro dessas entidades e fortalecer o sistema financeiro nacional.
4. Dos haveres financeiros da União junto a estados e Distrito Federal, é de se destacar a importância dos contratos de refinanciamento da Lei 9.496/1997, tendo em vista a materialidade de recursos envolvidos. Vinte e quatro estados e o Distrito Federal fazem parte do denominado programa Lei 9.496/1997, dentre os quais se destacam São Paulo, Minas Gerais, Rio de Janeiro, Rio Grande do Sul e Paraná, que representam 91,4% do saldo devedor total. Os únicos estados da federação que não possuem contratos vigentes são os estados do Piauí e Tocantins. A tabela a seguir demonstra os saldos devedores existentes em 31/12/2021:
Tabela 1: Saldos devedores dos entes subnacionais mutuários - programa Lei 9.496/1997 (em R$) 
	Número
	Mutuário
	Saldo Devedor Total em 31/12/2021
	%
	Saldo Devedor Total acumulado
	% Acumulado

	1
	São Paulo
	 245.103.491.435,91
	43,74%
	 245.103.491.435,91
	43,74%

	2
	Minas Gerais
	 104.599.651.421,32
	18,67%
	 349.703.142.857,23
	62,41%

	3
	Rio de Janeiro
	 77.608.951.927,84
	13,85%
	 427.312.094.785,07
	76,26%

	4
	Rio Grande do Sul
	 74.142.981.465,38
	13,23%
	 501.455.076.250,45
	89,49%

	5
	Paraná
	 10.684.439.619,24
	1,91%
	 512.139.515.869,69
	91,40%

	6
	Santa Catarina
	 9.758.369.588,57
	1,74%
	 521.897.885.458,26
	93,14%

	7
	Alagoas
	 7.296.154.448,34
	1,30%
	 529.194.039.906,60
	94,44%

	8
	Mato Grosso do Sul
	 6.280.521.360,61
	1,12%
	 535.474.561.267,21
	95,56%

	9
	Bahia
	 4.967.677.385,71
	0,89%
	 540.442.238.652,92
	96,45%

	10
	Goiás
	 3.627.077.010,77
	0,65%
	 544.069.315.663,69
	97,09%

	11
	Pernambuco
	 3.393.942.813,67
	0,61%
	 547.463.258.477,36
	97,70%

	12
	Rondônia
	 2.459.637.945,18
	0,44%
	 549.922.896.422,54
	98,14%

	13
	Mato Grosso
	 2.023.310.928,61
	0,36%
	 551.946.207.351,15
	98,50%

	14
	Espírito Santo
	 1.433.986.376,93
	0,26%
	 553.380.193.728,08
	98,75%

	15
	Distrito Federal
	 1.099.590.250,01
	0,20%
	 554.479.783.978,09
	98,95%

	16
	Ceará
	 1.058.106.418,60
	0,19%
	 555.537.890.396,69
	99,14%

	17
	Sergipe
	 1.027.536.832,47
	0,18%
	 556.565.427.229,16
	99,32%

	18
	Pará
	 1.023.412.012,83
	0,18%
	 557.588.839.241,99
	99,51%

	19
	Maranhão
	 852.244.684,75
	0,15%
	 558.441.083.926,74
	99,66%

	20
	Paraíba
	 822.385.140,67
	0,15%
	 559.263.469.067,41
	99,80%

	21
	Amazonas
	 405.920.596,57
	0,07%
	 559.669.389.663,98
	99,88%

	22
	Acre
	 371.539.754,80
	0,07%
	 560.040.929.418,78
	99,94%

	23
	Rio Grande do Norte
	 185.851.333,85
	0,03%
	 560.226.780.752,63
	99,98%

	24
	Amapá
	 67.681.531,43
	0,01%
	 560.294.462.284,06
	99,99%

	25
	Roraima
	 63.050.447,55
	0,01%
	 560.357.512.731,61
	100,00%

		Total
	 560.357.512.731,61
	100,00%

Fonte: Elaboração própria com base no mapa evolutivo mensal de dezembro de 2021 - aba consolidado (peça 109, item não digitalizável) 
5. Os contratos de refinanciamento do programa Lei 9.496/1997 são gerenciados pelo Banco do Brasil, agente financeiro ao qual compete a celebração, o acompanhamento e o controle, cuja remuneração é custeada pelas unidades da federação, nos termos dos respectivos contratos. O setor de Haveres da Gerência Modelagem de Informações de Fundos e Programas da Diretoria de Governo é a principal unidade do banco que atua neste segmento.
6. A partir de 2014, ocorreram alterações legislativas que impactaram o gerenciamento dos contratos de refinanciamento entre a União e os estados. As principais alterações relacionadas à Lei 9.496/1997 são aquelas advindas das Leis Complementares 148/2014, 156/2016 e 173/2020.
7. A Lei Complementar 148/2014 modificou os critérios de indexação dos contratos de refinanciamento ao substituir os juros reais dos contratos, que variavam entre 6% e 7,5% ao ano, para 4% ao ano, o que passou a ser aplicado a partir de 1º de janeiro de 2013. Outra alteração importante foi a substituição do indexador, que era o IGP-DI e passou a ser o IPCA do IBGE, também a partir de 1º de janeiro de 2013. Também foi instituída uma previsão de remuneração alternativa, que é a Selic, aplicável quando as novas taxas estabelecidas a superarem.
8. Nos termos do art. 3º da Lei Complementar 148/2014, tornou-se possível ainda a concessão de desconto pela União sobre os saldos devedores dos contratos em valor correspondente à diferença entre montante do saldo devedor existente em 1º de janeiro de 2013 e aquele apurado utilizando-se a variação acumulada da taxa Selic desde a assinatura dos respectivos contratos, observadas todas as ocorrências que impactaram o saldo devedor no período.
9. Toda a metodologia de cálculo referente ao desconto, à atualização monetária e aos juros remuneratórios passou a ser disciplinada pelo Decreto 8.616/2015, que regulamentou a Lei Complementar 148/2014 e dispositivos contidos na própria Lei 9.496/1997. 
10. Por outro lado, a Lei Complementar 156/2016 trouxe alterações importantes na dívida dos estados e do Distrito Federal, com os efeitos financeiros sendo aplicados a partir de 1º de julho de 2016:
prazo adicional de 240 meses (20 anos) para o pagamento da dívida; 
consolidação do saldo devedor e recálculo das prestações com base na Tabela Price, afastando-se o limite da Receita Líquida Real; 
redução extraordinária da prestação mensal para os próximos 24 meses, conforme esquema especial de pagamento, considerando que os valores correspondentes a esta redução serão incorporados ao saldo devedor ao final do prazo de 24 meses, acrescidos de encargos financeiros contratuais de adimplência.
11. A Lei Complementar 156/2016 também permitiu o parcelamento da dívida vencida e não paga em decorrência dos mandados de segurança providos pelo STF no âmbito das discussões quanto à capitalização composta da taxa Selic para efeito do cálculo do desconto introduzido pela Lei Complementar 148/2014, em até 24 prestações mensais e consecutivas, atualizadas pelos encargos contratuais vigentes, vencendo-se a primeira em julho de 2016.
12. Em decorrência da pandemia da Covid-19, a Lei Complementar 173/2020 permitiu a suspensão do pagamento do serviço da dívida atrelada à Lei 9.496/1997, ainda que previamente à celebração de termos aditivos ou outros instrumentos semelhantes. De março a dezembro de 2020, a União ficou impedida de executar as garantias das dívidas decorrentes desses contratos.
13. No tocante à contabilidade, para a apresentação da real situação patrimonial, o reconhecimento desses créditos a receber deve estar acompanhado da constituição do respectivo ajuste para perdas estimadas. Esses ajustes podem referir-se a perdas prováveis em créditos a receber, em investimentos e aplicações temporárias ou ainda em estoques. Devem ser feitos por intermédio da utilização de uma conta redutora daquele ativo que esteja mensurado acima do valor provável de realização.
14. O ajuste para perdas estimadas não significa, necessariamente, que ocorrerá a remoção ou desreconhecimento de ativos, mas reflete a possibilidade de que parte dos valores do ativo possam não gerar os benefícios econômicos esperados. Normalmente, o reconhecimento do ajuste precede a remoção do ativo, que somente ocorrerá quando a estimativa se confirmar. 
15. A contabilização de ajuste para perdas estimadas é feita exclusivamente pela STN, por meio da Coafi, contemplando também perdas estimadas relacionadas a outros haveres financeiros da União junto a entes subnacionais. Não se limita, portanto, aos contratos de refinanciamento da Lei 9.496/1997.
1.2. Objeto, objetivos e escopo da auditoria
16. Na presente fiscalização, foram auditadas contas específicas do balanço patrimonial em 31 de dezembro de 2021 do Ministério da Economia, bem como da demonstração das variações patrimoniais para o exercício findo nessa data, com as correspondentes notas explicativas, incluindo o resumo das principais políticas contábeis, bem como as operações, transações ou os atos de gestão relevantes dos responsáveis, subjacentes às demonstrações contábeis.
17. As contas auditadas são aquelas que fazem parte do ciclo contábil denominado haveres financeiros da União junto a entes subnacionais, predominantemente aqueles valores decorrentes dos contratos de refinanciamento das dívidas oriundas da Lei 9.496/1997, que possuem maior materialidade em relação aos demais haveres geridos pela STN.
18. Os objetivos da auditoria são obter segurança razoável para expressar conclusões sobre se essas contas específicas acima referidas apresentam adequadamente, em todos os aspectos relevantes, a posição patrimonial, financeira e orçamentária do Ministério da Economia em 31 de dezembro de 2021, de acordo com as práticas contábeis adotadas no Brasil aplicadas ao setor público. Também é objetivo da auditoria verificar se as operações, transações ou os atos de gestão relevantes subjacentes estão em conformidade, em todos os aspectos relevantes, com as leis e regulamentos aplicáveis e com os princípios de administração pública que regem a gestão financeira responsável e a conduta de agentes públicos.
19. Segurança razoável é um alto nível de segurança, mas não uma garantia absoluta de que a auditoria, conduzida de acordo com as normas brasileiras e internacionais de auditoria, sempre irá detectar uma distorção relevante ou um desvio de conformidade relevante quando existir. As distorções nas demonstrações contábeis e os desvios de conformidade nas operações, transações ou atos subjacentes podem ser decorrentes de fraude ou erro e são considerados relevantes quando, individualmente ou em conjunto, possam influenciar, dentro de uma perspectiva razoável, as decisões tomadas com base nas contas auditadas.
20. Considerando as limitações retratadas na Estratégia Global da Auditoria do Ministério da Economia (peça 115) , os testes de auditoria nas contas do ciclo de Empréstimos e Financiamentos Concedidos a Receber terão por escopo os saldos sob gestão da UG 170512 representados nas contas: Empréstimos Concedidos a Receber - Estado (12114.03.01) e Resíduo de Empréstimos Concedidos - Estado (12114.03.18) , ambas representando 68,33% do saldo dos recebíveis de longo prazo do Ministério da Economia, conforme Tabela 26 do Apêndice B deste relatório. Considerou-se relevante que a auditoria estendesse seu escopo, inclusive, para outras contas de curto prazo, haja vista a correlação direta com os processos de trabalho que fazem parte do ciclo contábil.  
21. As contas correntes mais significativas de Empréstimos Concedidos a Receber - Estados, independente do horizonte temporal de realização, agregam os valores devidos no exercício pelos entes federativos, decorrentes do refinanciamento de dívidas regidas pela Lei 9.496/1997, conforme registrado no Apêndice B deste relatório.
1.3. Não escopo
22. Não integram o escopo da auditoria o exame da regularidade dos haveres financeiros da União junto aos municípios, a exemplo daqueles geridos no âmbito dos programas Lei 8.727/1993, Medida Provisória 2.185/2001, Carteira de Saneamento, Acordo Brasil-França III, dentre outros. 
23. Deve-se destacar, no entanto, que eventuais oportunidades de melhoria a serem adotadas pela Coafi/STN no tocante a gestão dos haveres financeiros da União junto aos estados e Distrito Federal pode impactar também na gestão desses haveres, haja vista a semelhança das atividades desempenhadas em ambos os casos.
24. Além disso, não faz parte do escopo o exame sobre cumprimento de metas e obrigações fixados no âmbito do Programa de Apoio à Reestruturação e ao Ajuste Fiscal dos Estados, do Regime de Recuperação Fiscal e do Programa de Acompanhamento e Transparência Fiscal.
1.4. Metodologia e limitações inerentes à auditoria
25. A auditoria foi conduzida de acordo com as normas brasileiras e internacionais de auditoria aplicáveis ao setor público, consistentes nas Normas Brasileiras de Contabilidade Técnicas aplicadas à Auditoria (NBC TA) , emitidas pelo Conselho Federal de Contabilidade (CFC) que são convergentes com as Normas Internacionais de Auditoria Independente (ISA) , emitidas pela Federação Internacional de Contadores (IFAC) ; Normas Internacionais das Entidades Fiscalizadoras Superiores (ISSAI) , emitidas pela Organização Internacional de Entidades Fiscalizadoras Superiores (INTOSAI) ; e Normas de Auditoria do Tribunal de Contas da União (NAT) . 
26. Tais normas requerem o cumprimento de exigências éticas, o exercício de julgamento e ceticismo profissionais, a aplicação do conceito de materialidade e a identificação e avaliação de riscos de distorção relevante nas demonstrações auditadas ou de desvio de conformidade relevante nas transações subjacentes, independentemente se causados por erro ou fraude, bem como a definição e a execução de procedimentos de auditoria que respondam a esses riscos, a fim de se obter segurança razoável, mediante evidência de auditoria suficiente e apropriada, para suportar as conclusões em que se fundamenta a opinião de auditoria.
27. Obteve-se entendimento dos controles internos relevantes para o ciclo contábil de haveres financeiros da União junto a entes subnacionais. Avaliou-se a adequação das políticas contábeis utilizadas para a gestão dos haveres, a razoabilidade das estimativas contábeis relativas a perdas estimadas e suas respectivas divulgações feitas pela administração. Além disso, verificou-se a adequação da apresentação, da estrutura e do conteúdo geral do referido ciclo contábil em relação às demonstrações contábeis, incluindo as informações sobre as transações e os eventos subjacentes a esses haveres financeiros.
28. A definição e a execução dos procedimentos de auditoria incluíram inspeção documental, reexecução de procedimentos, procedimentos analíticos, indagações, inclusive por escrito (ofícios de requisição) , e o uso de técnicas assistidas por computador para examinar populações inteiras de transações e de amostragem estatística para testes de controle e de conformidade (amostragem por atributos) . 
29. Conforme exigido pelas normas de auditoria, parte das distorções detectadas durante a auditoria foram comunicadas à administração do ME (peça 112) e discutidas antes do encerramento do exercício, de forma a possibilitar, se aplicável, a realização de ajustes necessários antes que as demonstrações contábeis fossem encerradas com distorções. 
30. O trabalho foi conduzido conforme os Termos do Trabalho de Auditoria (peça 116) e com a Estratégia Global da Auditoria (peça 115) . Conforme exigido pelas normas de auditoria (NAT, 52; ISA/NBC TA 220, 14; ISSAI 2220, 14) , a equipe de trabalho possui coletivamente a competência e as habilidades necessárias (peça 107) . 
31. Devido às limitações inerentes a uma auditoria, juntamente com as limitações inerentes ao controle interno, há um risco de que algumas distorções relevantes não tenham sido detectadas, mesmo que o trabalho tenha sido adequadamente planejado e executado de acordo com as normas de auditoria mencionadas.
32. A limitação de maior destaque nesta auditoria refere-se à impossibilidade de realizar o recálculo do Coeficiente de Atualização Monetária - CAM para fins de verificar seu grau de aderência à fórmula disposta no Anexo III do Decreto 8.616/2015. Consequentemente, não foi feito o recálculo da atualização monetária e dos juros remuneratórios - Anexo II do Decreto 8.616/2015 - para fins de compará-los com os valores calculados mensalmente pelo Banco do Brasil.
33. Embora tenha ocorrido tais limitações relativas ao recálculo, deve-se destacar que a auditoria do exercício de 2020 realizou tal procedimento sobre o CAM, aplicando o recálculo da atualização monetária e dos juros remuneratórios sobre o saldo devedor do contrato de refinanciamento firmado entre a União e o estado de São Paulo (TC Processo 033.445/2020-6, peça 512, p. 125-133) . 
1.5. Volume de recursos fiscalizados
34. O volume de recursos fiscalizados atingiu R$ 543,83 bilhões, na perspectiva patrimonial. O Apêndice B apresenta o alcance da auditoria. Os procedimentos de auditoria abrangeram o total de 60,6% dos ativos que compõem os haveres financeiros da União junto a entes subnacionais. Outros elementos, contas ou itens de menor materialidade dessas demonstrações contábeis foram testados mediante procedimentos de revisão analítica.
1.6. Benefícios da fiscalização
35. Entre os benefícios estimados desta fiscalização citam-se a melhoria das informações e dos controles internos sobre a conformidade dos atos de gestão financeira e orçamentária e dos respectivos registros contábeis, bem como sobre o processo de elaboração das demonstrações contábeis, mediante convergência aos padrões internacionais em implementação pela Secretaria do Tesouro Nacional (STN) .
36. A comunicação preliminar das distorções à administração, por exemplo, permitiu a correção de cálculos relacionados ao ajuste para perdas estimadas dos haveres financeiros e a inserção de informações qualitativas sobre esses ajustes e da gestão dos contratos de refinanciamento em notas explicativas, gerando informação mais fidedigna que por sua vez melhora a qualidade e a credibilidade da prestação de contas anual dos responsáveis.
ACHADOS DA AUDITORIA
1.7. Distorções de valores
1.7.1. R$ 213,5 bilhões, pelo menos, de superavaliação em decorrência de método para cálculo de ajuste para perdas estimadas que não reflete, de maneira adequada, aspectos judiciais dos haveres financeiros da União junto a entes subnacionais
37. Não há uma análise precisa sobre as ações judiciais de modo a se avaliar o grau de sucesso ou insucesso das questões jurídicas, o valor máximo possível de perda e a identificação das causas específicas que possam impactar o recebimento de valores provenientes dos haveres financeiros da União junto a entes subnacionais, em desacordo com o disposto pela IFRS 9 (CPC 48) no que tange à necessidade de incluir uma abordagem multifatorial para o cálculo de ajuste para perdas estimadas.
38. Apesar de a IFRS 9 não ser uma estrutura de relatório financeiro aplicável (ERFA) legítima adotada pela STN, conforme será tratado no tópico 3 deste relatório, utilizou-se no presente achado a referida norma internacional como referência tendo em vista que a metodologia criada pela STN se utilizou, dentre seus fundamentos, da IFRS 9 (CPC 48) , que estabelece novas regras para a classificação e mensuração de ativos financeiros, incluindo a redução no valor recuperável.
39. Além disso, conforme será mencionado nos itens 223-225, a norma internacional de contabilidade para o setor público IPSAS 41 (que tem vigência a partir de 2022) é convergente com a IFRS 9 (CPC 48) e com a NBC TSP 31.
40. Uma das mudanças de maior destaque trazidas pelo CPC 48 é deixar de utilizar exclusivamente a abordagem de perdas incorridas, que é voltada para o histórico de inadimplência. Nesse sentido, adota-se o conceito de perdas esperadas, ou seja, passa a ser utilizada uma visão prospectiva, que exige um maior alinhamento entre as informações prestadas a respeito dessa estimativa e os controles e números gerenciais utilizados pela administração (ver comparação entre as abordagens no Quadro 4 deste relatório) .  
41. O potencial de um devedor não liquidar as obrigações assumidas em um contrato deve considerar diversos fatores. Características temporais do risco de crédito, características individuais ou do grupo exposto ao risco e fatores de originação do risco devem ser levados em consideração na metodologia a ser adotada, além de fatores macro e microeconômicos.
42. No caso dos haveres financeiros da União junto a entes subnacionais vinculados ao programa Lei 9.496/1997, caso um dos entes subnacionais não realize o pagamento correspondente à parcela mensal de seu contrato de refinanciamento, o Banco do Brasil (BB) calcula os juros de mora e executa a garantia no primeiro dia útil subsequente à data de vencimento da parcela mensal. 
43. Os saldos das contas correntes dadas em garantia devem ser utilizados para quitação total ou parcial da parcela inadimplida até a sua liquidação total, havendo a seguinte ordem de prioridade de recebimento: comissão, mora, juros e principal. 
44. Para os estados que possuem contas correntes junto ao BB, a execução das garantias é feita logo após o primeiro dia útil da data de vencimento da prestação. No caso dos estados que não possuem contas correntes junto ao BB, a referida instituição notifica o agente financeiro para que, conforme cláusulas contratuais, efetue a transferência dos valores contidos daquela conta corrente ao Banco do Brasil por intermédio do Sistema CHV. Em paralelo, encaminha-se à STN cópia da notificação do agente financeiro.
45. Uma forma comumente adotada pelos entes subnacionais de manter a inadimplência sem que haja a execução de garantias é a judicialização perante o Supremo Tribunal Federal. Havendo decisão monocrática ou colegiada favorável ao ente subnacional, a judicialização é registrada pela STN e pelo BB como "pendência jurídica".
46. O BB elabora, em planilhas excel, mapas evolutivos mensais para fins de controle da situação dos contratos de refinanciamento da Lei 9.496/1997. Os mapas contêm, dentre outros pontos, os resultados dos cálculos relativos às pendências jurídicas, que se referem, em geral, ao valor que deveria ser cobrado pela União caso não houvesse a judicialização. Em dezembro de 2021, a instituição financeira apresentou os seguintes valores calculados para essas situações de pendências jurídicas:
Tabela 2:  Pendências Jurídicas - Mapa Evolutivo Mensal - dezembro de 2021 (em R$) 
	Estado
	Valor da pendência jurídica 

	Alagoas
	1.154.985.394,44

	Amapá
	24.164.373,48

	Minas Gerais
	29.641.307.570,16

	Rio de Janeiro
	1.078.480.656,86

	Rio Grande do Sul
	15.845.023.792,44

	Total
	47.743.961.787,38

Fonte: Elaboração própria com base nas informações contidas no Mapa Evolutivo Mensal de dezembro de 2021 (peça 109, item não digitalizável) 
47. Especificamente no tocante ao cálculo de perdas estimadas para os contratos de refinanciamento regidos pela Lei 9.496/1997, a STN adota a metodologia denominada CAPAG Plus. A referida metodologia também é utilizada para o cálculo de ajuste para perdas estimadas em outros empréstimos e financiamentos administrados pela STN, a exemplo daqueles concedidos pela União aos Municípios.
48. A metodologia CAPAG Plus possui uma sistemática diferenciada para os contratos que possuem pendências jurídicas e divide os contratos de refinanciamento em seis tipologias, a depender da situação em que se encontram, conforme Tabela 3 a seguir:
Tabela 3:  Tipologias dos contratos de refinanciamento - Metodologia CAPAG Plus
	N
	Tipologia
	Ratings atribuídos - CAPAG Plus
	Percentual do saldo devedor que deve ser alocado em ajuste para perdas estimadas

	1
	Contratos não incluídos no Regime de Recuperação Fiscal (RRF) e não vinculados a ações judiciais
	AA a H
	0% a 100%

	2
	Contratos incluídos no RRF e adimplente
	F
	50%

	3
	Contratos incluídos no RRF e inadimplente
	G ou H, a depender da duração da inadimplência
	70% a 100%

	4
	Contratos incluídos no RRF e com pendência jurídica
	H
	100%

	5
	Contratos vinculados a alguma pendência jurídica, mas sem suspensão de pagamentos
	D, E, F, G ou H, a depender do percentual de pendência jurídica em relação ao saldo devedor 
	10% a 100%

	6
	Contratos vinculados a alguma pendência jurídica com suspensão de pagamentos
	H
	100%

Fonte: Elaboração própria com base nas informações contidas nas páginas 4 a 5 do Manual Atualização do Ajuste de Perdas - Devedores Duvidosos da STN (peça 27) 
49. Para os contratos em que houve suspensão de seus respectivos pagamentos mensais em decorrência de decisões judiciais (Tipologia 6) e para aqueles em que o ente subnacional está no Regime de Recuperação Fiscal - RRF com pendências jurídicas (Tipologia 4) , são atribuídos ratings H, resultando em uma alocação de 100% do valor do saldo devedor do contrato para a conta de ajuste para perdas estimadas. 
50. Nos casos em que há decisões judiciais sem que tenha ocorrido a suspensão dos pagamentos mensais (Tipologia 5) , são atribuídos ratings de acordo com a Tabela 4 a seguir: 
Tabela 4:  Regras para rating para contratos vinculados a alguma pendência jurídica, mas sem suspensão de pagamentos - Tipologia 5
	PERPJ (%) = Saldo de Dívida Vencida do Contrato vinculado à Ação Judicial (SDVENc) / Saldo Devedor do Contrato (SDEVc) 
	Classificação de Risco do Contrato
	Ajustes para Perdas Estimadas (em % do saldo devedor dos financiamentos) 

	Até 1,0%
	D
	10%

	Até 2,5%
	E
	30%

	Até 5,0%
	F
	50%

	Até 10,0%
	G
	70%

	Acima de 10,0%
	H
	100%

Fonte: Tabelas 1 e 4 do Manual da Coafi/STN (peça 27) , com adaptações feitas pela equipe de auditoria 
51. A partir das tabelas acima, embora não haja avaliação específica e individual para verificar a probabilidade de sucesso ou insucesso das ações judiciais que envolvem os entes subnacionais e a União, nota-se que há uma maior preocupação metodológica em relação aos contratos que possuem algum tipo de ação judicial desfavorável à União, uma vez que três das seis tipologias são direcionadas para contratos nessa situação. 
52. Considerando a necessidade de haver uma abordagem multifatorial sobre o ajuste para perdas estimadas, a ausência de uma análise jurídica sobre o grau de irrecuperabilidade desses ativos pode trazer reflexos relevantes na conta de ajuste para perdas estimadas, especialmente considerando a alta materialidade dos contratos. Em dezembro de 2021, cinco dos vinte e cinco contratos estavam judicializados (AL, AP, MG, RJ e RS) . Destes, apenas os de MG, RJ e RS estavam com pagamentos suspensos. Utilizando dados de dezembro/2021, pode-se atribuir os contratos às tipologias do CAPAG Plus da seguinte forma:
Tabela 5:  Relação das tipologias do CAPAG Plus e valores alocados em ajuste para perdas, por estado - dezembro de 2021
	N
	Tipologia - CAPAG Plus
	Estados
	Valor de Ajustes para Perdas Estimadas (R$ milhões) 
	%

	5
	PJ sem pgtos.
	MG, RS
	177.479,21
	63,80%

	4
	RRF com PJ
	RJ*
	77.156,30
	27,74%

	6
	PJ com pgtos.
	AL, AP
	7.353,01
	2,64%

	1
	Não RRF e Não PJ
	AC, AM, BA, CE, DF, ES, MA, MT, MS, PA, PB, PE, PR, RN, RO, RR, SC, SE, SP
	14.387,01
	5,17%

	2
	RRF Adimplente
	GO
	1.812,23
	0,65%

	3
	RRF Inadimplente
	-
	-
	0,00%

	Total
	278.187,76
	
Fonte: elaboração própria com base na planilha CAPAG PLUS - Consolidação - 2021_12 (peça 110, item não digitalizável) 
53. Na situação em análise, é importante lembrar que os devedores são pessoas jurídicas de direito público e, sua maioria, não possuem histórico de atrasos em relação aos pagamentos, conforme os dados constantes da Tabela 5. As garantias dadas à União permitem uma execução imediata pelo Banco do Brasil, a não ser que haja alguma decisão judicial desfavorável à União nesse sentido.
54. Em relação aos devedores, há aqueles entes subnacionais que têm a pretensão de aderir ao Regime de Recuperação Fiscal ou já estão inseridos nele - casos do Rio de Janeiro e, recentemente, de Goiás -, sendo importante anotar que a inclusão no referido regime tem, como principais prerrogativas, a redução extraordinária da dívida com a União e a redução extraordinária das dívidas garantidas pela União, em caráter temporário, ou seja, não definitivo.
55. Outro ponto importante a ser considerado é a própria origem desses contratos de refinanciamento, que remonta a uma situação de inadimplência vivida pelos entes subnacionais em relação a outros credores, quando, em meados dos anos 90, não conseguiam honrar suas dívidas com outros credores. A situação levou à União a assumir a dívida dos Estados e do Distrito Federal, reestruturando as obrigações desses entes.
56. Apesar de haver somente 20% dos contratos com pendências jurídicas (AL, AP, MG, RJ e RS) , os valores representam 94,18% do montante alocado nas contas contábeis relativas a ajuste para perdas estimadas para o programa Lei 9.496/1997. O detalhamento do valor alocado relativo a cada contrato está detalhado na Tabela 6 a seguir:
Tabela 6: Valor de Ajuste para Perdas Estimadas - Contratos da Lei 9.496/1997 - por mutuário - dezembro/2021
	Mutuário
	% de Ajuste Perdas Estimadas em relação ao Contrato 
	Valor de Ajuste Perdas Estimadas (R$ milhões) 
	% Acumulado em relação ao Saldo total da conta - Programa Lei 9.496/1997

	Minas Gerais
	100%
	         103.755,91 
	37,30%

	Rio de Janeiro 
	100%
	           77.156,30 
	65,03%

	Rio Grande do Sul
	100%
	           73.723,30 
	91,53%

	Alagoas
	100%
	            7.284,79 
	94,15%

	Amapá 
	100%
	                 68,22 
	94,18%

	Goiás 
	50%
	            1.812,23 
	94,83%

	Rio Grande do Norte
	50%
	                 93,62 
	94,86%

	São Paulo 
	5%
	           12.247,51 
	99,26%

	Paraná
	5%
	               533,84 
	99,46%

	Santa Catarina
	5%
	               487,57 
	99,63%

	Mato Grosso do Sul
	5%
	               313,80 
	99,74%

	Bahia
	5%
	               248,21 
	99,83%

	Pernambuco
	5%
	               169,62 
	99,89%

	Distrito Federal
	5%
	                 55,36 
	99,91%

	Ceará
	5%
	                 52,92 
	99,93%

	Sergipe
	5%
	                 51,34 
	99,95%

	Pará
	5%
	                 51,15 
	99,97%

	Maranhão
	5%
	                 43,03 
	99,99%

	Amazonas
	5%
	                 20,48 
	99,99%

	Acre
	5%
	                 18,57 
	100,00%

	Espírito Santo
	0%
	                     -   
	100,00%

	Mato Grosso
	0%
	                     -   
	100,00%

	Paraíba
	0%
	                     -   
	100,00%

	Rondônia
	0%
	                     -   
	100,00%

	Roraima
	0%
	                     -   
	100,00%

		TOTAL
	         278.187,75 
	
Fonte: elaboração própria com base na planilha CAPAG PLUS - Consolidação - 2021_12 (peça 110, item não digitalizável) 
57. Quando comparados com os demais programas gerenciados pela STN, os valores também são materialmente relevantes. O montante calculado relacionado aos contratos de refinanciamento da Lei 9.496/1997 - R$ 278.187,75 milhões - representa 87,39% do total contabilizado em ajuste para perdas (somadas as contas 1.1.2.9.4.04.01 - R$ 14.427,02 milhões - e 1.2.1.1.4.99.04 - R$ 303.896,76 milhões) em 31/12/2021, que considera os ajustes para perdas estimadas decorrentes de todos os programas gerenciados pela Coafi/STN relacionadas a haveres da União. 
58. De acordo com a Nota Técnica SEI 6559/2021/ME (peça 31) , a STN chegou a realizar consulta à PGFN requerendo uma visão jurídica sobre o assunto, abordando os seguintes questionamentos:
	a) Um crédito envolvido em uma decisão liminar judicial pode ser definitivamente classificado como improvável de recuperar ou irrecuperável, independentemente das características e abrangência dessa decisão judicial?
	b) Quais as consequências jurídicas de um eventual desreconhecimento (baixa do ativo do balanço) ?
59. Em resposta à consulta formulada pela STN, consubstanciada no Parecer SEI 12619/2021/ME (peça 33) , a Coordenação-Geral de Assuntos Financeiros da PGFN respondeu aos questionamentos apresentados.
60. Quanto ao primeiro questionamento, acerca de um crédito em uma decisão liminar judicial ser classificado definitivamente como improvável de recuperar ou irrecuperável, independentemente das características e abrangência da decisão judicial, a PGFN destacou que as regras devem ser observadas tanto na natureza contábil quanto na jurídica. No tocante ao aspecto jurídico, a Procuradoria entende que a resposta é negativa, ou seja, as decisões com liminares podem, ou não, serem classificadas quanto à maior ou menor probabilidade de perda, dependendo do mérito discutido na causa.
61. Em relação ao segundo questionamento, que concerne às consequências jurídicas do desreconhecimento, a PGFN afirma que nada impede, no âmbito eminentemente jurídico, que as normas contábeis venham a classificar as decisões judiciais como irrecuperáveis ou de improvável recuperação, caso isso seja tecnicamente adequado sob o ponto de vista contábil. Segundo a Procuradoria, as consequências jurídicas de uma classificação contábil não afetam o direito subjacente, ou seja, o crédito da União continua a existir.
62. Por fim, em seu parecer, a PGFN destaca que o art. 14 da Portaria MF 293/2017 constituiu um grupo permanente de classificação de créditos inscritos em Dívida Ativa da União, ressaltando a existência de créditos que fogem à competência da PGFN, por adentrar na competência da AGU, por exemplo. Sugeriu ainda uma articulação da STN, por intermédio do Ministério da Economia, junto à AGU para a criação de um grupo semelhante ao que existe hoje no âmbito da PGFN.
63. Ao final do ano de 2021, as ações judiciais em andamento contribuíram para uma alocação expressiva dos contratos de refinanciamento como sendo de perda provável. O teor das ações judiciais relacionadas aos contratos de refinanciamento regidos pela Lei 9.496/1997 e que influenciam no ajuste para perdas estimadas estão exibidos no quadro a seguir:
Quadro 1: Ações judiciais relacionadas aos contratos de refinanciamento da Lei 9.496/1997
	Estado
	Ação judicial
	Assunto

	Alagoas
	Ação Originária 1726
	Ação Originária ante a existência de potencial conflito federativo, na qual este objetiva "que se determine à União Federal a 'recalcular' do início dos contratos os débitos com os novos parâmetros, a seguir expostos: redução dos juros de 7,5% a.a. (sete e meio por cento ao ano) para 6% a.a (seis por cento ao ano) , bem assim a diminuição do limite do comprometimento mensal de 15% (quinze por cento) para 11,5% (onze e meio por cento) a partir do deferimento da tutela antecipada da Receita Líquida Real (RLR) , todos incluídos pela autora no âmbito do Contrato  015/98/PGFN/CAF e Contrato  017/98/STN de que trata o art. 3º, inciso III art. 43, § 2º, inciso II, todos da Constituição Federal, combinados com o art. 3º, inciso I, da Lei  9.496/1997"

	Amapá
	Mandado de Segurança 34164
	Mandado de Segurança contra suposto ato coator de capitalização composta de juros (anatocismo) no cálculo dadívida pública do Estado atribuídos à então Presidente da República, ao Ministro de Estado da Fazenda, ao Secretário do Tesouro

	Minas Gerais
	Ação Civil Originária 3108
	Ação Cível Originária na qual intenta obter determinação que impeça a ré de exigir valores e incluir seu nome em cadastros restritivos federais, bem como que a iniba de bloquear valores do Tesouro Estadual em suas contas bancárias perante o Banco do Brasil ou qualquer outra instituição financeira.

	Rio de Janeiro
	Ação Civil Originária 3457
	Ação cível originária em que postula a sua manutenção no Regime de Recuperação Fiscal, diante da possibilidade de sua exclusão que informa ser iminente. 

	Rio Grande do Sul
	Ação Civil Originária 2755
	Revisão de cláusulas inseridas no Contrato de Confissão, Promessa de Assunção, Consolidação e Refinanciamento de Dívidas 14/98/STN/Coafi entre o Estado do Rio Grande do Sul e a União.

Fonte: Resposta ao Ofício de requisição 6-152/2021 e ao Ofício de requisição 13-152/2021 - com adaptações (peças 52 e 117) 
64. Do quadro acima, verifica-se que as ações judiciais dos estados de Alagoas e Amapá envolvem revisões de cálculo dos saldos devedores; a do Rio Grande do Sul diz respeito a cláusulas contratuais, mas há decisão relacionada ao interesse de o estado ingressar no Regime de Recuperação Fiscal; a do estado de Minas Gerais visa o impedimento do bloqueio de valores em suas contas bancárias e a do Rio de Janeiro tem o intuito de manter o referido ente no Regime de Recuperação Fiscal previsto pela Lei Complementar 159/2017. 
65. Conjugando a Tabela 6 com as informações trazidas pelo Quadro 1 acima, vale registrar que os estados do Amapá e Alagoas estão realizando pagamentos regulares de suas dívidas, embora esteja sendo alocado 100% do valor de seus saldos devedores como sendo perda provável. Considerando que suas ações judiciais envolvem o questionamento de fórmulas matemáticas que vem sendo utilizadas, os estados vêm pagando apenas aquilo que entendem ser devido, e não o que a União entende como sendo devido. O principal motivo para haver essa alocação é que o saldo da pendência jurídica ultrapassa o equivalente a 10% do saldo devedor do contrato, aplicando a tipologia disposta na Tabela 4.
66. Nos termos contidos nas ações judiciais, observa-se que nenhuma delas tem como objetivo a extinção das dívidas, tratando tão somente sobre a necessidade de revisão de questões contratuais ou suspensão momentâneas dos pagamentos. Todavia, adotando-se o critério da existência de decisão judicial desfavorável à União, independentemente do mérito discutido no processo, houve a alocação de 100% dos valores para a conta de ajuste.
67. A principal causa para a situação encontrada é a falta de apoio institucional da Advocacia-Geral da União na análise das decisões judiciais em desfavor da União, o que poderia colaborar para uma avaliação do grau de sucesso ou insucesso das ações judiciais e, consequentemente, em uma maior precisão sobre os valores que podem não ser recuperáveis para a União.
68. Quanto aos efeitos, tem-se uma possível superavaliação do cálculo de ajuste para perdas estimadas dos contratos que estão sendo judicializados, uma vez que, ao adotarem exclusivamente critérios objetivos fixados na metodologia, alocam até 100% dos saldos devedores dos contratos em ajuste para perdas, independentemente do valor da ação em discussão. 
69. Considerando que a presente auditoria não possui o objetivo de dar uma opinião a respeito das demonstrações financeiras do Ministério da Economia 2021, porém, servirá de subsídio para o TC Processo 025.757/2021-0, referente à auditoria consolidadora das demonstrações contábeis do Ministério da Economia relativas ao exercício financeiro de 2021, que terá essa responsabilidade, cabe tecer uma análise adicional para quantificar essa possível superavaliação. 
70. Partindo do entendimento que as providências tomadas pela Administração para entender e tratar a incerteza da estimativa (com relação às ações judiciais) não foram apropriadas, conforme demonstrado na descrição deste achado; e que existem premissas ou fontes alternativas de dados que podem ser utilizadas, decidiu-se, em conformidade com a NBC TA 540 desenvolver a estimativa pontual do auditor, como será demonstrado a seguir. 
71. Primeiramente, com relação aos contratos não judicializados, constatou-se uma razoabilidade nas premissas, métodos e dados utilizados pela STN. Portanto, para estes contratos não haveria distorção nem seria necessário o desenvolvimento do intervalo do auditor. 
72. No tocante aos contratos que estão sendo judicializados, entende-se necessária a divisão em dois grupos: 
	1) os estados que estão pagando regularmente, embora tenham judicializado questões relacionadas ao cálculo, sendo esse os casos do Amapá e de Alagoas; e 
	2) os estados que não estão pagando, mas manifestaram interesse em aderir ao Regime de Recuperação Fiscal estabelecido pela Lei Complementar 159/2017, sendo os casos de Minas Gerais, Rio de Janeiro e Rio Grande do Sul.
73. Utilizando-se de um cenário conservador, no qual a União perderia completamente as ações judiciais que envolvem o Amapá e Alagoas, entende-se razoável considerar que 100% do valor calculado como pendência jurídica não será recuperado, uma vez que se trata justamente dos valores que os estados entendem não serem devidos e é o que motivou as discussões em juízo. Dessa forma, o montante de R$ 37.858.461,31, correspondente ao somatório das pendências jurídicas do Amapá e de Alagoas, poderia ser alocado como perda provável a partir de uma visão conservadora.
74. Ainda nos casos do Amapá e de Alagoas, é possível construir uma taxa de não recuperabilidade dos valores, na medida em que pode ser estabelecida uma razão entre os valores que não foram pagos desde a decisão desfavorável à União e os valores que deveriam ser pagos caso não houvesse a decisão desfavorável. A Tabela 7 a seguir demonstra a metodologia de cálculo para taxa de não recuperabilidade:
Tabela 7: Taxa de não recuperabilidade - Contratos da Lei 9.496/1997 - Amapá e Alagoas - exercício de 2021 (Em R$) 
	Estado
	Valor considerado como pendência jurídica (1) 
	Valor efetivamente pago (2) 
	Valor que deveria ser pago, se não houvesse pendência jurídica (3) = (1) + (2) 
	Taxa de Não recuperabilidade (1) / (3) 

	Alagoas
	37.395.985,63
	356.035.443,68
	393.431.429,31
	9,51%

	Amapá
	462.475,68
	6.456.062,91
	6.918.538,59
	6,68%

	Total
	37.858.461,31
	362.491.506,59
	400.349.967,90
	
Fonte: elaboração própria com base em consulta aos mapas evolutivos mensais (peça 109, item não digitalizável) 
75. Por outro lado, considerando que eventuais decisões desfavoráveis à União possam refletir no futuro da gestão desses haveres, seria possível aplicar a taxa de não recuperabilidade sobre os saldos devedores remanescentes dos haveres financeiros do Amapá e de Alagoas. Desse forma, haveria a seguinte situação:
Tabela 8: Cálculo da auditoria sobre ajuste para perdas estimadas - Lei 9.496/1997 - Amapá e Alagoas - 2021 (em R$ mil) 
	Estado
	Saldo devedor do contrato em dezembro/2021 (1) 
	Taxa de Não Recuperabilidade (2) 
	Valor projetado da perda - Saldo devedor (3) = (1) * (2) 
	Valor considerado como pendência jurídica (4) 
	 (Estimativa pontual do Auditor) Valor total deveria ser alocado em ajuste para perdas estimadas (5) = (3) + (4) 

	Alagoas
	7.284,79
	9,51%
	692,78
	1.154,99
	1.847,77

	Amapá
	68,22
	6,68%
	4,56
	24,16
	28,72

	Total
	7.353,01
	-
	697,34
	1.179,15
	1.876,49

Fonte: elaboração própria com base em consulta aos mapas evolutivos mensais (peça 109, item não digitalizável) 
76. No caso do segundo grupo, composto pelos estados de Minas Gerais, Rio de Janeiro e Rio Grande do Sul, não é possível adotar uma taxa de não recuperabilidade porque não estão sendo realizados pagamentos por esses entes subnacionais. As ações judiciais dos estados de Minas Gerais, Rio de Janeiro e Rio Grande do Sul envolvem o interesse em aderir ou se manter no Regime de Recuperação Fiscal, o que motivou a suspensão total dos pagamentos por parte desses entes.
77. O Regime de Recuperação Fiscal é orientado pelo princípio da sustentabilidade econômica-financeira, conforme disposto no art. 1º, § 1º, da Lei Complementar 159/2017. Em razão disso, faz-se necessário compreender os principais benefícios da adesão do ente subnacional a esse regime para o estado. 
78. Conforme disciplina os arts. 9º, inciso I, e 9º-A da Lei Complementar 159/2017, a União e o estado que tenha seu pedido de adesão aprovado podem celebrar um novo contrato de refinanciamento dos valores não pagos em decorrência da vigência do RRF, ocasião em que a União concederá redução extraordinária das prestações relativas aos contratos de dívidas administrados pela STN celebrados em data anterior ao protocolo do pedido de adesão.
79. Ao aderir ao RRF, a União pode, ainda, pagar em nome do Estado, na data de seu vencimento, as prestações de operações de crédito com o sistema financeiro e instituições multilaterais, garantidas pela União, desde que estejam contempladas no pedido de adesão e contratadas em data anterior ao protocolo do referido pedido, sem executar as contragarantias correspondentes (art. 9º, inciso II, da Lei Complementar 159/2017) .
80. Tendo em vista esses dois benefícios acima, entende-se que eventual adesão dos três estados pode resultar em uma melhoria de suas respectivas situações econômico-financeiras, o que não justificaria, a princípio, a alocação de 100% dos saldos devedores totais dos contratos como sendo perda provável.
81. Em que pese o posicionamento da equipe de auditoria de que poderia haver uma melhoria da sustentabilidade econômico-financeira dos estados de Minas Gerais, Rio de Janeiro e Rio Grande do Sul caso ingressem ou se mantenham no RRF, deve-se adotar a prudência sob o ponto de vista contábil.
82. Considerando o fato de que não há como utilizar taxa de não recuperabilidade em função da impossibilidade de se prospectar o quanto poderia ser perdido em relação aos saldos devedores dos contratos de Minas Gerais, Rio de Janeiro e Rio Grande do Sul, entende-se que somente poderia ser utilizado, como perda provável, o valor calculado como pendência jurídica, disposto na Tabela 2, cujo somatório dos três estados corresponde a R$ 46.564.812.019,46.
83. Assim, a partir das peculiaridades dos dois grupos que possuem ações judiciais contendo decisões liminares desfavoráveis à União, o desenvolvimento da estimativa pontual do auditor chegou a um montante superavaliado dos valores contabilizados a título de ajuste para perdas estimadas de, pelo menos, R$ 213,55 bilhões, conforme Tabela 9 a seguir:
Tabela 9: Superavaliação estimada da conta de ajuste para perdas - Lei 9.496/1997 - 2021 (em R$ bilhões) 
	Estado
	Auditoria Valor total deveria ser alocado em ajuste para perdas estimadas (1) 
	STNValor alocado em ajuste para perdas estimadas (2) 
	DiferençaSuperavaliação estimada (3) = (2) - (1) 

	Alagoas
	1,85
	7,28
	5,44

	Amapá
	0,03
	0,07
	0,04

	Minas Gerais
	29,64
	103,76
	74,11

	Rio de Janeiro
	1,08
	77,16
	76,08

	Rio Grande do Sul
	15,85
	73,72
	57,88

	Total
	48,44
	261,99
	213,55

Fonte: elaboração própria com base em consulta aos mapas evolutivos mensais (peça 109, item não digitalizável) planilhas CAPAG PLUS - Consolidação - 2021_12 (peça 110, item não digitalizável) 
84. Assim, a fim de garantir uma maior precisão sob o ponto de vista contábil, devem ser estabelecidas medidas com vistas a incluir a participação da Advocacia Geral da União, órgão responsável por acompanhar os processos judiciais relacionados à matéria, na análise metodológica acerca do ajuste para perdas estimadas, tal como propôs a Procuradoria-Geral da Fazenda Nacional, na condição de órgão consultivo. A medida é necessária para estabelecer uma maior aproximação entre a estimativa e a concretização da perda, tal como prevê a Macrosiafi 020342, norma contábil utilizada como parâmetro.
Proposta de encaminhamento
85. Nesse contexto, propõe-se, com fulcro no art. 250, inciso III, do Regimento Interno do TCU c/c art. 11 da Resolução TCU 315/2020 recomendar ao Ministério da Economia que, em conjunto com a Advocacia-Geral da União, elabore procedimento rotineiro para avaliar, sob o ponto de vista jurídico-contábil, o valor máximo que pode ser perdido pela União nas ações judiciais decorrentes de empréstimos e financiamentos concedidos pela União a entes subnacionais e as chances de êxito e fracasso em cada uma dessas ações, e, se for o caso, realize a revisão da metodologia utilizada para cálculo de ajuste para perdas estimadas com base nesse novo procedimento.
1.7.2. R$ 2.280.388.436,71 de apropriações e estornos de variações patrimoniais aumentativas e diminutivas realizados fora do período de competência
86. As apropriações e os estornos de variações patrimoniais aumentativas e variações patrimoniais diminutivas realizados fora do período de competência geraram distorção de R$ 2.280.388.436,71 nas contas de variação patrimonial, impactando resultados de mais de um exercício financeiro. Somadas as exclusões de juros não recebidos e a apropriações fora do período de competência, tem-se como efeito um resultado de aproximadamente R$ 88 milhões a menor no final do exercício do exercício financeiro de 2021.
87. A prática contraria o regime de competência que, segundo o MCASP, 8ª ed., Parte V - Demonstrações Contábeis Aplicadas ao Setor Público, item 1.1, é o regime contábil segundo o qual transações e outros eventos são reconhecidos quando ocorrem (não necessariamente quando caixa e equivalentes de caixa são recebidos ou pagos) . Os elementos reconhecidos, de acordo com o regime de competência são ativos, passivos, patrimônio líquido, variações patrimoniais aumentativas (VPA) e variações patrimoniais diminutivas (VPD) . Dessa forma, as transações e os eventos devem ser registrados contabilmente e reconhecidos nas demonstrações contábeis dos períodos a que se referem.
88. No âmbito das exclusões e apropriações de juros fora do período de competência, por terem sido estornados em exercício diverso daquele em que incorreram os juros, há modificações de valores que impactam na posição patrimonial e nos resultados dos exercícios financeiros de 2020 e 2021, conforme tabela a seguir.
Tabela 10: Exclusão e apropriação de juros que impactam mais de um exercício (em R$) 
	Fato contábil (mês do lançamento) 
	Valor
	Contrapartida

	Exclusão de juros de dez/2020 não recebidos (em fevereiro de 2021) 
	-505.787.950,37
	VPD 36514.01.00

	Apropriação de juros de dez/2020 a receber (em fevereiro de 2021) 
	40.990.253,65
	VPA 44114.01.00

	Apropriação de juros de dez/2020 de limite de resíduos a apropriar (em fevereiro de 2021) 
	52.193.860,56
	VPA 44114.01.00

	Apropriação de juros de dez/2020 de longo prazo a apropriar (em fevereiro de 2021) 
	1.002.715.280,61
	VPA 44114.01.00

	Apropriação de juros a menor de dezembro de 2021 (previsto para fevereiro de 2022) 
	-678.701.091,52
	VPA 44114.01.00

Fonte: elaboração própria com base em consulta aos mapas mensais de estimativa de juros (peça 109, item não digitalizável) e ao Tesouro Gerencial (peça 114, p. 1-7) 
89. A fim de elucidar os fatos contábeis detectados, faz-se necessário detalhar a rotina de apropriação de juros realizada mensalmente. 
90. A apropriação dos juros da competência de um mês é feita em duas fases, sendo cada uma delas dividida em três etapas, na medida em que a STN obtém as planilhas encaminhadas pelo Banco do Brasil. 
91. No âmbito dos contratos da Lei 9.496/1997, o Banco do Brasil, na condição de agente financeiro operador dos empréstimos, encaminha à STN duas planilhas eletrônicas: a primeira denominada "mapa de estimativa mensal dos juros", que contém os juros do mês aptos a serem recebidos no mês subsequente; e a segunda denominada "mapa evolutivo mensal", que contém juros incorridos não informados previamente na planilha anterior, cujo recebimento ocorrerá em circunstância futura. 
92. Na primeira fase, após obter a planilha "mapa de estimativa mensal dos juros", a Secretaria faz a apropriação regular, no mês de competência (M) , dos valores circulantes esperados a receber, e aguarda o recolhimento pelos entes subnacionais no mês seguinte (M+1) . No segundo mês após ao mês de competência (M+2) , a Secretaria subtrai da quantia anteriormente apropriada os valores até então não recolhidos, para fins de redistribuição desses valores em contas contábeis e contas correntes específicas. Os valores lançados, por mês de competência, em 2021, são apresentados na tabela a seguir.
Tabela 11: Apropriação dos juros a receber - 1ª fase (em R$) 
	M
	M+1
	M+2

	Mês de
Competência
	Apropriação de juros a receber CP
 (etapa a) 
	Juros recebidos
 (etapa b) 
	Juros excluídos
 (etapa c) 

	Dez/2020
	1.449.027.878,75
	984.230.182,03
	-505.787.950,37

	Jan/2021
	1.444.350.362,07
	941.501.027,37
	-461.859.081,05

	Fev/2021
	1.440.033.971,22
	1.080.205.251,52
	-359.828.719,70

	Mar/2021
	1.432.942.603,43
	943.737.672,01
	-489.204.931,42

	Abr/2021
	1.429.211.945,92
	951.855.367,32
	-477.356.578,60

	Maio/2021
	1.425.106.214,76
	1.088.388.256,38
	-336.717.958,38

	Jun/2021
	1.408.096.987,91
	936.469.021,57
	-471.627.966,34

	Jul/2021
	1.406.860.137,07
	934.709.240,69
	-472.318.756,71

	Ago/2021
	1.418.353.482,58
	933.557.502,60
	-484.628.119,65

	Set/2021
	1.417.774.477,99
	948.830.613,16
	-468.943.864,83

	Out/2021
	1.417.313.604,02
	948.299.275,21
	-469.014.328,81

	Nov/2021
	1.417.116.043,50
	948.059.747,76
	-469.056.295,74

	Dez/2021
	1.419.545.395,95
	926.771.349,61
	-492.774.046,34

	Total
	18.525.733.105,17
	12.566.614.507,23
	-5.959.118.597,94

Fonte: elaboração própria com base em consulta aos mapas mensais de estimativa de juros (peça 109, item não digitalizável) e ao Tesouro Gerencial (peça 114, p. 8-40) 
93. Os registros das transações acima ocorrem na conta 11244.04.01 - Encargo sobre Empréstimos Concedidos a Receber - Estados, na qual são registrados a apropriação dos juros aptos a receber no mês seguinte (etapa "a") , o recolhimento dos valores recebidos (etapa "b") e a exclusão dos juros não recolhidos pelo devedor (etapa "c") .
94. Convém relatar que discrepância na forma de lançamento de exclusão de juros a receber de curto prazo (etapa "c") ao longo de 2021.
95. Os juros da competência de dezembro de 2020 e de janeiro de 2021, que somavam R$ 967.647.031,42, foram desincorporados por meio da VPD 36514.01.00 - Desincorporação de Ativos, ao passo que a partir do mês de fevereiro de 2021 as baixas foram realizadas com lançamento de estorno da VPA 44114.01.00 - Juros e Encargos de Empréstimos Internos Concedidos - Estados, conta na qual os juros haviam sido anteriormente reconhecidos. 
96. Assim que o Banco do Brasil envia o mapa evolutivo mensal, no qual se incluem valores incorridos não informados previamente e cujo recebimento ocorrerá em circunstância futura, a Secretaria inicia, no segundo mês da sequência (M+2) , a segunda fase de lançamento dos juros. 
97. A STN reconhece no mês corrente os juros que espera receber no mês subsequente. Todavia, os valores recolhidos não correspondem ao montante dos juros esperados, principalmente, pelas inadimplências eventuais, decisões judiciais desfavoráveis à União (pendência jurídica) ou questões relacionadas à legislação vigente sobre o assunto (resíduo de limite) . 
98. Em vista disso, o volume dos juros que se estima receber (etapa "a") é diferente dos juros recebidos (etapa "b") , e o excedente não recolhido (etapa "c") é estornado da conta 11244.04.01 - Encargo sobre Empréstimos Concedidos a Receber - Estados, do Ativo Circulante.
99. Parte-se então para a segunda fase da apropriação dos juros. Subsequente ao estorno dos juros previamente apropriados que não foram recebidos, a STN realiza novamente os lançamentos contábeis destes valores e apropria os valores complementares - decorrente de pendências jurídicas e resíduo de limite - constantes do mapa evolutivo mensal em contas contábeis e contas correntes específicas. A tabela a seguir organiza, por mês de competência, a movimentação dos juros a receber com base nos mapas evolutivos mensais:
Tabela 12: Apropriação dos juros a receber - 2ª fase (em R$) 
	Mês de
Competência
 (M) 
	 (M+2) 

		Juros devidos
 (etapa d) 
	Apropriação
resíduo de limite - Rio de Janeiro (etapa e) 
	Apropriação
resíduo de limite - Demais entes subnacionais 
 (etapa f) 
	Apropriação em conta de Ativo Não Circulante
 (etapa g) 

	Dez/2020
	1.998.149.069,55
	3.749.381,70
	48.444.478,86
	1.002.715.280,61

	Jan/2021
	2.006.568.749,49
	4.926.143,66
	52.004.327,30
	967.146.997,51

	Fev/2021
	2.010.405.071,02
	5.861.218,89
	52.056.316,12
	872.282.284,49

	Mar/2021
	2.003.519.604,47
	6.946.955,60
	52.126.369,88
	1.000.708.606,98

	Abr/2021
	2.032.470.359,30
	7.885.204,68
	52.231.192,89
	1.020.498.594,41

	Maio/2021
	2.027.858.585,43
	8.844.748,74
	52.339.737,87
	878.285.842,44

	Jun/2021
	2.035.659.347,82
	9.727.218,48
	52.481.277,23
	1.036.981.830,54

	Jul/2021
	2.039.604.762,18
	10.631.877,74
	52.642.840,16
	1.041.788.663,92

	Ago/2021
	2.047.958.012,33
	11.487.052,80
	52.830.041,98
	1.049.915.554,62

	Set/2021
	2.059.114.872,22
	12.299.446,93
	53.056.126,88
	1.044.928.685,25

	Out/2021
	2.071.044.241,50
	13.128.806,50
	53.290.631,96
	1.056.325.527,83

	Nov/2021
	2.083.422.594,05
	13.893.988,57
	53.549.592,65
	1.067.919.265,07

	Dez/2021
	2.098.246.487,47
	14.685.697,27
	55.068.953,75
	1.104.539.437,39

	Total
	26.514.021.756,83
	124.067.741,56
	682.121.887,53
	13.144.036.571,06

Fonte: elaboração própria com base em consulta aos mapas evolutivos mensais (peça 109, item não digitalizável) e ao Tesouro Gerencial (peça 114, p. 41-80) 
100. A etapa "d" indica a integralidade dos juros devidos, incluindo os valores passíveis de recebimento no mês seguinte ao da competência indicados na etapa "a" da Tabela 11. 
101. A partir dos valores constantes dos mapas evolutivos mensais, são feitas as distribuições dos juros para as contas de resíduos e de longo prazo. As novas apropriações são incorporadas ao principal nas contas 11244.01.00 - Empréstimos Concedidos a Receber - Estado ou 12114.03.18 - Resíduo de Empréstimos Concedidos - Estado, para registro de resíduos de limite de curto e longo prazos (etapas "e" e "f") ; e 12114.03.01 - Empréstimos Concedidos a Receber - Estado - para registros dos demais juros registrados para o longo prazo (etapa "g") .
102. Assim como as baixas dos valores não recebidos, as apropriações dos juros estão fundamentadas em documentos do tipo Nota de Sistema (NS) . Os juros recebidos estão embasados em documentos de arrecadação do tipo Registro de Arrecadação (RA) .
103. Os períodos de competência dos valores recolhidos (M+1) e dos baixados devido ao não recebimento (M+2) foram analisados com base nos documentos do Siafi e nas informações fornecidas pela STN e pelo Banco do Brasil.
104. Em relação à discrepância de registros das exclusões, os juros de competência de dez/2020 e jan/2021 foram desincorporados por conta de VPD, nos documentos 2021NS000082 e 2021NS000189. Os juros de competência de fev/2021 a dez/2021 tiveram a VPA estornada, conforme documentos: 2021NS000276; 2021NS000361; 2021NS000452; 2021NS000549; 2021NS000652; 2021NS000759; 2021NS000847; 2021NS000952; 2021NS001076, 2021NS001164 e 2022NS000084.
105. Considerando as duas fases distintas de apropriação de juros, cabe tecer observações acerca da metodologia utilizada para lançamento contábil dos juros, especialmente no tocante à tempestividade dos juros apropriados com suporte no mapa evolutivo mensal.
106. Dois meses transcorrem até que se obtenha o mapa evolutivo mensal que servirá de suporte para a apropriação complementar dos resíduos de limite e dos juros de longo prazo. 
107. Nesse momento é que são conhecidos os valores globais dos juros apropriados, sendo: R$ 12.566.614.507,23, de juros recebidos na etapa "b", eR$ 13.950.226.200,15 de juros a receber a título de resíduos e valores diversos de longo prazo, que corresponde ao valor total do somatório das etapas "e", "f" e "g". 
108. Uma observação diz respeito à prática de estorno de quantias não recebidas, no total R$ 5.959.118.597,94 (etapa "c") , realizada no segundo mês seguinte ao da sua apropriação. Além de não haver respaldo nas normas contábeis, a prática de estorno do elemento do Ativo e da respectiva VPA causa distorções no resultado do exercício, especialmente quando transações da competência de um exercício financeiro são lançadas em outro, conforme detalhado a seguir.
109. Em relação à baixa do Ativo e da respectiva VPA no montante de R$ 5.959.118.597,94 (etapa "c") , mesmo que, em seguida, sejam restabelecidos sob nova rubrica, verifica-se que a prática está em desacordo com a técnica contábil. O MCASP, 8ª ed., Parte II - Procedimentos Contábeis Patrimoniais, item 10.3.3, se opõe explicitamente ao ajuste do montante da VPA anteriormente recebida, mesmo quando haja incerteza acerca de valor já reconhecido por ser incobrável ou cujo recebimento deixou de ser provável.
110. Com essa prática, a STN faz da conta 11244.04.01 - Encargo sobre Empréstimos Concedidos a Receber - Estados uma conta de provisionamento e de controle de entrada em caixa dos recebimentos. 
111. A subtração dos juros leva ao registro contábil somente dos valores que efetivamente entraram em caixa, ou seja, desconsidera a necessidade de observância do regime de competência. Este procedimento de remoção do item do patrimônio, ainda que temporário, corresponde ao desreconhecimento do Ativo sem que tenham ocorrido mudanças que o justifiquem. 
112. A mera frustração de recebimento em um mês não é fundamento para a baixa do crédito a receber e nem da receita incorrida. A exclusão dos juros seguida da nova apropriação rompe a sequência do fluxo da informação e sua rastreabilidade. Além de afetar a completa identificação do ciclo contábil da conta, compromete a utilidade da informação das demonstrações, a representação apropriada, a compreensibilidade e a verificabilidade.
113. A principal causa apontada para a realização desses estornos é a disponibilização, em período não razoável, dos juros devidos contidos no mapa evolutivo mensal, que ampara o registro dos juros nessa segunda fase. Esta defasagem temporal de reconhecimento dos juros compromete a representação fiel das demonstrações e relatórios parciais e do exercício encerrado, que deixarão de apresentar, de forma apropriada, números de meses e exercícios que lhe competem. 
114. Como alternativa à baixa dos valores, é mais adequado que os valores não recebidos componham ordinariamente o saldo dos juros a receber até que se delibere oportunamente pela transferência das parcelas não pagas para outra conta patrimonial a receber, ou conta corrente. Dessa forma, é preservado o curso da informação em sua completude, resguardada a oportunidade do registro da informação, além de garantida a transparência sobre o destino dos valores não pagos, fatores estes que sustentam o equilíbrio entre a compreensibilidade e a verificabilidade da transação que torna a informação útil.
115. A falta de padronização de registro da baixa deve-se à mudança de entendimento, em março de 2020, sobre a forma de demonstração dos juros. A STN passou a entender que o estorno da VPA fornece dados mais claros que a apropriação de uma VPD, para o objetivo de se obter os valores recebidos.
116. Dentre os efeitos decorrentes da realização desses estornos, foi possível identificar as seguintes situações:
a) superavaliação da VPD 36514.01.00 em R$ 505.787.950,37 devido ao estorno de juros de 2020 no exercício financeiro de 2021;
b) superavaliação de VPA 44114.01.00 em R$ 1.095.899.394,82, devido à apropriação de juros de 2020 no exercício financeiro de 2021; 
c) subavaliação da VPA 44114.01.00 em R$ 678.701.091,52, devido apropriação de juros de 2021 no exercício financeiro de 2022;
d) somadas as superavaliações e subavaliação ocorridas, tem-se um resultado de aproximadamente R$ 88 milhões a menor no final do exercício do exercício financeiro de 2021.
117. Para fins de maior compreensão sobre as distorções de valores identificadas, passa-se à análise pormenorizada de cada situação encontrada constante acima.
Superavaliação da VPD 36514.01.00 em R$ 505.787.950,37 devido ao estorno de juros de 2020 no exercício financeiro de 2021; e superavaliação de VPA 44114.01.00 em R$ 1.095.899.394,82, devido à apropriação de juros de 2020 no exercício financeiro de 2021;
118. De acordo com a Tabela 11, foram lançados juros a receber de R$ 1.449.027.878,75 referente à apropriação da competência de dezembro/2020 (etapa "a") . No mês subsequente, foram recolhidos R$ 984.230.182,03, o que levou ao estorno de R$ 505.787.950,37.
119. A tabela a seguir detalha as circunstâncias destas movimentações em 2021:
Tabela 13: Movimentação da conta 11244.04.01 - competência de dezembro de 2020 (Em R$) 
	Fato contábil (mês de lançamento) 
	Valor
	Contrapartida

	 (fato i) Apropriação de juros a receber (em dez2020) 
	1.449.027.878,75
	44114.01.00

	 (fato ii) Recebimento dos juros (em jan/2021) 
	- 943.239.928,38
	Conta Única

	 (fato iii) Ajuste dos juros não recebidos (em fev/2021) 
	- 505.787.950,37
	36514.01.00

	 (fato iv) Apropriação de juros a receber (em jan/2021) 
	40.990.253,65
	44114.01.00

	 (fato v) Recebimento dos juros (em fev/2021) 
	- 40.990.253,65¹
	Conta Única

Fonte: elaboração própria com base em consulta aos mapas de estimativa de juros (peça 109, item não digitalizável) e ao Tesouro Gerencial (peça 114, p. 81-91) 
 (1) O montante equivale à soma das parcelas de juros de dezembro de 2020 a receber dos estados do Amapá, Maranhão, Pará e Paraná.
120. Verifica-se que os R$ 984 milhões de juros de dez/2020 foram recolhidos em duas oportunidades distintas.
121. Em janeiro de 2021 a União recebeu R$ 943 milhões (fato ii) e, com base no fluxo de entrada de caixa daquele mês, a STN excluiu cerca de R$ 506 milhões não recebidos (fato iii) . 
122. No entanto, em fevereiro de 2021, constam recolhimentos adicionais de juros de dezembro de 2020 de cerca de R$ 41 milhões (fato v) e, para possibilitar a baixa da conta de juros a receber, foi usado parte do saldo da apropriação de juros a receber de janeiro de 2021 (fato iv) .
123. Na segunda fase da apropriação dos juros, a Tabela 12 mostra que os juros de dezembro de 2020 equivalem a R$ 1.998.149.069,55 (etapa "d") e que, após a apuração dos valores recolhidos, foi necessário apropriar mais R$ 52.193.860,56 nas contas de resíduos de limite (etapas "e" e "f") e R$ 1.002.715.280,61 na conta de longo prazo (etapa "g") , conforme tabela a seguir:
Tabela 14: Juros da competência de dez/2020 apropriados em 2021 (em R$) 
	Fato contábil (mês de lançamento) 
	Valor
	Contrapartida

	 (fato vi) Juros devidos a apropriar (competência dez/2020) 
	1.998.149.069,55
	x

	 (fato vii) Juros recebidos apropriados (em jan/2021) 
	-943.239.928,38
	Conta Única

	 (fato viii) Juros de limite de resíduos a apropriar (em fev/2021) 
	52.193.860,56
	44114.01.00

	 (fato ix) Juros de longo prazo a apropriar (em fev/2021) 
	1.002.715.280,61
	44114.01.00

Fonte: elaboração própria com base em consulta aos mapas evolutivos mensais (peça 109, item não digitalizável) e ao Tesouro Gerencial (peça 114, p. 92-101) 
124. Conforme demonstrado, constata-se que, após a apuração dos recolhimentos feitos em janeiro de 2021 (fato vii) , os juros devidos de dez/2020 pendentes de apropriação foram reconhecidos em fevereiro de 2021, no montante de R$ 1.054.909.141,17 (somatório dos fatos viii e ix) .
Subavaliação da VPA 44114.01.00 em R$ 678.701.091,52, devido à apropriação de juros de 2021 no exercício financeiro de 2022
125. Para finalizar as análises de reconhecimento de juros envolvendo mais de um exercício, são apresentados os juros devidos de dezembro de 2021 pendentes de apropriação em 2022.
Tabela 15: Juros da competência de dez/2021 a apropriar em 2022 (em R$) 
	Fato contábil (mês de lançamento) 
	Valor
	Contrapartida

	 (x) Juros devidos a apropriar (competência dez/2021) 
	2.098.246.487,47
	x

	 (xi) Juros apropriados (em dez/2021) 
	1.419.545.395,95
	44114.01.00

	 (xii) Juros apropriados excluídos (em fev/2022) 
	-492.774.046,34
	Conta Única

	 (xiii) Juros de limite de resíduos a apropriados (em fev/2022) 
	69.754.651,02
	44114.01.00

	 (xiv) Juros de longo prazo apropriados (em fev/2022) 
	1.101.720.486,84
	44114.01.00

Fonte: elaboração própria com base em consulta aos mapas evolutivos mensais (peça 109, item não digitalizável) e ao Tesouro Gerencial (peça 114, p. 102-107) 
126. Em dezembro de 2021, houve apropriação de R$ 1.419.545.395,95, em vez dos R$ 2.098.246.487,47 que representam a totalidade dos juros devidos da competência de dezembro de 2021. O montante de R$ 678.701.091,52 lançado a menor será apropriado em 2022 na forma de estorno de VPA, de cerca de R$ 492 milhões (fato xii) , e de apropriação, de cerca de R$ 1.171 milhões (somatório dos fatos xiii e xiv) .
127. Embora as demonstrações contábeis do exercício de 2020 e do exercício de 2022 não componham o escopo da auditoria, cabe alertar oportunamente que a exclusão dos juros de R$ 492 milhões de dezembro de 2021 (xii) , foi registrada em fevereiro de 2022 por meio do estorno indevido da VPA 41114.01.00, por meio do documento 2022NS000084. 
128. Do ponto de vista contábil, em atendimento ao regime de competência, não há como estornar em 2022 uma VPA que foi encerrada em 2021. Mas o Siafi só avançou porque a conta 41114.01.00 possuía saldo suficiente em 2022, em virtude da apropriação dos juros da competência de janeiro de 2022. 
Proposta de encaminhamento
129. Dito isso, entende-se necessário recomendar ao Ministério da Economia, com fundamento no art. 11 da Resolução-TCU 315/2020 e no art. 250, inciso III, do RITCU, que, em conjunto com o Banco do Brasil, estabeleça procedimento para disponibilização tempestiva dos juros a receber contidos nos mapas evolutivos mensais, de modo a evitar uma defasagem temporal na apropriação dos juros que comprometa o regime de competência, conforme disciplina o  MCASP, 8ª edição, Parte V - Demonstrações Contábeis Aplicadas ao Setor Público, item 1.1.
1.8. Distorções de classificação, apresentação ou divulgação
1.8.1. Classificação de variações patrimoniais aumentativas e diminutivas referentes à atualização monetária de haveres financeiros da União junto a entes subnacionais, em desacordo com o PCASP 2021, no valor de R$ 7.427.336.287,54
130. Constata-se a classificação de valores como atualização monetária que não guardam correlação com a função de contas de variação patrimonial aumentativa e diminutiva, o que resultouem distorções de classificação no montante de R$ 7.427.336.287,54, em desacordo com o Plano de Contas Aplicado ao Setor Público (PCASP 2021) e o Manual de Contabilidade Aplicada ao Setor Público (MCASP, 8ª Edição) .
131. As distorções de classificação não asseguram ao usuário a representação fidedigna do fenômeno econômico que se propõe a apresentar, afetando também a verificabilidade da informação. Em seu conjunto, verifica-se a ocorrência de reconhecimentos inapropriados que sugerem interpretações em várias direções para fatos de mesma natureza. 
132. A Tabela 16 a seguir sintetiza como ocorrem as distorções de classificação relacionadas à atualização monetária:
Tabela 16: Distorções de classificação das transações de atualização monetária (em R$) 
	Transação
	Programa
	Distorção de Classificação
	Valor da distorção 

	Ajustes Financeiros de Empréstimos a Receber
	Lei 9.496/1997
	44394.01.01 - Atualização Monetária Positiva
	2.931.982.098,79

	Atualização de saldo de ajustes de perdas
	Resíduos de empréstimos
	34354.01.00 - Variações Monetárias Negativas
	286.062.680,42

	Acerto para incorporação ao saldo de inadimplência
	Cessão créd. Bacen
	44394.01.01 - Atualização Monetária Positiva
	4.209.291.508,33

	TOTAL
	7.427.336.287,54

Fonte: elaboração própria 
133. Para fins de maior compreensão sobre as distorções de classificação identificadas, passa-se à análise pormenorizada de cada situação encontrada constante na Tabela 16 acima.
Ajustes Financeiros de Empréstimos a Receber - Programa Lei 9.496/1997: registro indevido de R$ 2.931.982.098,79 a título de atualização monetária 
134. A STN apura e registra, no mês de competência, a atualização monetária dos empréstimos a receber, para fins de atualização dos saldos devedores dos haveres financeiros da União. 
135. Os lançamentos contábeis regulares são realizados nas contas 11244.01.00 - Empréstimos Concedidos a Receber - Interno Estados (Ativo Circulante - AC) e 12114.03.01 - Empréstimos Concedidos a Receber - Estado (Ativo Não Circulante - ANC) , especificamente na conta corrente PF1705320 para os saldos devedores dos contratos de refinanciamento da Lei 9.496/1997. 
136. A contrapartida contábil do lançamento regular são as contas de variação patrimonial aumentativa - VPA 44314.01.00 Variação Monetária e Cambial de Empréstimo Interno Concedido e de variação patrimonial diminutiva (VPD) 34354.01.00 - Variações Monetárias Negativas. 
Atualização positiva
Curto prazo
D - 11244.01.00 - Empréstimos Concedidos a Receber - Interno Estados (AC) 
C - 44314.01.00 - Variação Monetária e Cambial de Empréstimo Interno Concedido (VPA) 
Longo prazo
D - 12114.03.01 - Empréstimos Concedidos a Receber - Estado (ANC) 
C - 44314.01.00 - Variação Monetária e Cambial de Empréstimo Interno Concedido (VPA) 
Atualização negativa
Curto prazo
D - 34354.01.00 - Variações Monetárias Negativas  (VPD) 
C - 11244.01.00 - Empréstimos Concedidos a Receber - Interno Estados (AC) 
Longo prazo
D - 34354.01.00 - Variações Monetárias Negativas  (VPD) 
C - 12114.03.01 - Empréstimos Concedidos a Receber - Estado (ANC) 
137. No Apêndice C encontra-se tabela com os lançamentos realizados a título de atualização monetária para os saldos devedores dos contratos de refinanciamento da Lei 9.496/1997, no exercício de 2021, na forma mencionada nos parágrafos acima. 
138. Apesar disso, verificou-se que, além dos lançamentos regulares mostrados acima, ocorreram registros circunstanciais de variação monetária positiva nas contas de empréstimos de curto e longo prazos vinculados ao programa Lei 9.496/1997, conforme a Tabela 17 a seguir:
Tabela 17: Ajustes Financeiros - Contratos da Lei 9.496/1997 - UG 170512 (em R$) 
	Evento
	Documento - Observação
	Nota de Sistema (NS) 
	Conta de Ativo
	Contrapartida

				11244.01.00 - AC
	12114.03.01 - ANC
	44394.01.01 - VPA

	591978 -
Ajustes Financeiros Empréstimos Financiamentos Concedidos
	Acerto positivo (Ofício SEI 186833/2021/ME, de 14/7/21) .
	2021NS000540
	-
	774.841,63
	774.841,63

		Acerto positivo (Ofício SEI 244748/2021/ME, de 16/9/2021) .
	2021NS000751
	-
	20.924.737,44
	20.924.737,44

	591981 -
Ajustes Financeiros sobre Empréstimos Concedidos
	Acerto de valor a ser reclassificado pelo BB de juros p/ principal, ref. ao pagto do Estado BA, (Ofício SEI 186833/2021/ME, de 14/7/21) .
	2021NS000536
	149.885.999,64
	-
	149.885.999,64

		Acertos (Ofício SEI 4916/2021/ME, de 7/1/22) :
1. AC, PA, PB, PE, RS e SE - incorporações de penalidade decorrente do descumprimento de limitação de despesas, teto de gastos;
2. CE - incorporação em 30/12/21 do montante de R$ 187.618.168,05, derivado do contrato de equalização de encargos financeiros e de alongamento de dívidas originarias do crédito rural nº 312A4/TN do 9º termo aditivo de rerratificação
	2021NS001185
	2.760.396.520,08
	-
	2.760.396.520,08

	Total Geral
	2.910.282.519,72 
	21.699.579,07
	2.931.982.098,79

Fonte: elaboração própria com base em consulta ao Tesouro Gerencial (peça 114, p. 108-111) 
139. A partir da análise dos eventos, dos campos de observação e da VPA de contrapartida relativos aos lançamentos contábeis constantes na Tabela 17 acima, nota-se que os registros se referem à reclassificação, incorporação e outras formas de acertos de saldo relacionados aos contratos de refinanciamento da Lei 9.496/1997, mas não à atualização monetária, como dispõe a nomenclatura da conta 44394.01.01 - Atualização Monetária Positiva utilizada como contrapartida. A conta 44394.01.01 não pode ser utilizada para correçaõ de valores de empréstimos e financiamentos concedidos a receber, conforme descrição de sua função no PCASP.
140. Portanto, em 31/12/2021, a Demonstração de Variações Patrimoniais (DVP) registra R$ 2.931.982.098,79 a mais a título de atualização monetária relativa aos contratos de refinanciamento da Lei 9.496/1997. A distorção é apenas de classificação contábil, ou seja, não há superavaliação do resultado do exercício. 
141. A situação encontrada não está restrita aos contratos de refinanciamento da Lei 9.496/1997. Observa-se a utilização, sem um padrão definido, de diversas contas de resultado em outros haveres financeiros relacionados a entes federativos para atualização monetária positiva ou negativa, ou mesmo para variações cambiais.
Atualização de saldo de ajustes de perdas - Resíduos de empréstimos: registro indevido de R$ 286.062.680,42 a título de atualização monetária 
142. Nas transações de atualização monetária com suporte nos relatórios de conciliação de saldos da STN, há um padrão de lançamento: a utilização das contas de resultado 34354.01.00 - Variações Monetárias Negativas e 44314.01.00 Variações Monetárias e Cambiais de Empréstimos Internos Concedidos - Inter OFSS - Estado  para as variações negativas e positivas, respectivamente, além do uso dos eventos de ajustes financeiros e da menção ao termo "atualização monetária" no campo de observação do documento. 
143. No entanto, o padrão não é observado nas contas de retificadores dos haveres financeiros da União. É o caso das contas retificadoras 11294.04.01 - Perda Estimada em Crédito Emprest Concedidos e 12114.99.04 - Ajuste de Perdas Empréstimos e Financiamentos Concedidos, que recebem lançamentos de atualização de ajustes das perdas registradas em contrapartida com a conta 36174.04.00 - Ajuste para Perdas em Empréstimos e Financiamentos Concedidos, e, eventualmente, com a conta 34354.01.00 - Variações Monetárias Negativas.
Tabela 18: Atualização de saldo de ajustes de perdas estimadas (em R$) 
	Conta Retificadora
	Conta Retificada
	Conta de contrapartida

			34354.01.00
Variações Monetárias Negativas (-) 
	36174.04.00
- Ajuste para Perdas em Empréstimos e Financiamentos Concedidos

	11294.04.01 - Perda Estimada em Crédito Emprest Concedidos
	11244.01.00 - Empréstimos Concedidos Receber - Inter Est
	-
	-11.920.671.720,51

	12114.99.04 - Ajuste Perdas Emprest/Finan Concedidos
	12114.03.01 - Empréstimos Concedidos A Receber - Estado
	-
	-6.402.040.530,33

		12114.03.18 - Resíduo De Empréstimos Concedidos - Estado
	-286.062.680,42
	-676.728.237,49

	Total Geral
	-286.062.680,42
	-18.999.440.488,33

Fonte: elaboração própria com base em consulta ao Tesouro Gerencial (peça 114, p. 112-117) 
144. Quanto à Tabela 18 acima, os documentos utilizados para lançamento na conta VPD 34354.01.00 - Variações Monetárias Negativas para fins de atualização de saldo de ajustes das perdas são: 2021NS000479, 2021NS000581 e 2021NS000639. As notas de sistema 2021NS000632, 2021NS001009 e 2021NS001199 são lançamentos com descrição semelhante, mas que usam a contrapartida da conta 36174.04.00 - Ajuste para Perdas em Empréstimos e Financiamentos Concedidos.
145. Embora haja discrepância na classificação, todos os documentos de ajuste utilizam, no campo de observação, o texto padrão de atualização de saldo de ajustes de perdas, independente da VPD utilizada. 
146. Para que a transação seja apresentada como atualização monetária, o valor deve estar vinculado à variação da moeda em relação aos índices ou coeficientes aplicáveis por dispositivo legal ou contratual. Por ser lançamento não usual e por usar texto padrão de quaisquer atualizações de saldos de ajuste, é razoável concluir que o lançamento seja de ajuste de saldo em vez de se referir à atualização monetária, e que há distorção de classificação no montante de R$ 286.062.680,42.
Acerto para incorporação ao saldo de inadimplência - Cessão créd. Bacen: registro indevido de R$ 4.209.291.508,33 a título de atualização monetária.
147. Por fim, serão analisadas transações de acerto de saldo de inadimplência da conta 12114.03.01 - Empréstimos Concedidos a Receber - Estado referente ao programa "Cessão Créd-União/Bacen-Banerj". Com base na Tabela 19 a seguir, nota-se a existência de critérios diferenciados usados para registro do acerto do saldo de inadimplência em lançamentos de mesma natureza.
Tabela 19: Acerto para incorporação ao saldo de inadimplência (em R$) 
	Conta
	Programa
	Resumo do campo Observação do Tesouro Gerencial
	44394.01.01
Atualização Monetária Positiva (+) 
	Notas de Sistema (NS) 

	12114.03.01 - Empréstimos Concedidos a Receber - Estado
	Cessão Créd-União
/Bacen-Banerj
	Acerto de principal
	4.209.291.508,33
	2021NS000466, 2021NS000561, 2021NS000668, 2021NS000721, 2021NS000862, 2021NS000966, 2021NS001091 e 2021NS001178

	Total
	4.209.291.508,33
	
Fonte: elaboração própria com base em consulta ao Tesouro Gerencial (peça 114, p. 118-137) 
148. Em relação a esse programa, a conta 44394.01.01 - Atualização Monetária Positiva foi utilizada em contrapartida nos documentos para registrar o acerto do saldo do principal da dívida devido à inadimplência acumulada no programa Cessão de Créditos União - Bacen/Banerj. Assim como ocorreu nos haveres financeiros da União relativos à Lei 9.496/1997, mesmo que se tratasse de atualiação monetária, seria incorreta a classificação desta VPA para empréstimos e financiamentos a receber.
149. Há, portanto, distorção de classificação da VPA 44394.01.01, no total de R$ 4.209.291.508,33, por se tratar de fato não relacionado à atualização monetária e porque não é permitida a utilização desta conta para atualização monetária do valor dos empréstimos e financiamentos.
150. Dentre as principais causas para as situações encontradas, têm-se as falhas de controle quanto ao uso de contas que o PCASP 2021 não permite, além da ausência de normativos internos e de contas específicas para registrar as variações patrimoniais decorrentes de conciliação e ajuste de saldo, o que levou à utilização de VPDs e VPAs de atualização monetária.
151. Outra possível causa para essa classificação indevida é o fato de as transações de atualização de saldo, decorrentes de conciliação, ajuste e o acerto de valores, serem confundidas com as de atualização monetária, porque em ambas as situações se produz efeito semelhante em termos de variação do saldo.  
152. Há uma relevante diferença entre os dois fatos contábeis, pois os documentos que registram as atualizações monetárias desses haveres financeiros são padronizados, na medida em que se utilizam de eventos de ajustes financeiros, descrevem o termo "atualização monetária" no campo descrição do lançamento e se utilizam das contas de contrapartida 34354.01.00 para as variações monetárias negativas e 44314.01.00 para as variações monetárias positivas.
153. Esses fatos referem-se a registros das variações da nossa própria moeda em relação aos índices ou coeficientes aplicáveis por dispositivo legal ou contratual referentes a dívida contratual. Há, por outro lado, transações de atualização de saldo que produzem o mesmo efeito em termos de variação monetária, tais como conciliação, ajuste e acerto de saldo. 
154. Quanto aos efeitos, as distorções de classificação não asseguram ao usuário a representação fidedigna e da compreensibilidade do fenômeno econômico, afetando também a verificabilidade da informação. 
155. Em vez de representar a atualização de ajustes de perdas e acerto de saldos de empréstimos a receber, as demonstrações contábeis informam indevidamente ao usuário da informação a ocorrência de atualização monetária negativa de empréstimos no total de R$ 286.062.680,42 (conta 34354.01.00) . 
156. No lado das variações aumentativas, divulgou-se a atualização monetária positiva de registros que, na realidade, estão relacionados a reclassificação, incorporação e outras formas de acertos de saldo relacionados ao programa Lei 9.496/1997, no valor de R$ 2.931.982.098,79. Além disso, é divulgada a atualização monetária positiva de item patrimonial que não se refere a empréstimos a receber (conta 44394.01.01) no total de R$ 4.209.291.508,33, em vez de representar o acerto positivo de saldo em decorrência de inadimplência.
Proposta de encaminhamento
157. Dito isso, entende-se necessário recomendar ao Ministério da Economia, com fundamento no art. 11 da Resolução-TCU 315/2020 e no art. 250, inciso III, do RITCU, que deixe de utilizar a conta 4394.01.01 - Atualização Monetária Positiva em transações relacionadas a empréstimos e financiamentos concedidos e que, no prazo de 120 dias, apresente ao Tribunal procedimentos de registros contábeis que permitam diferenciar, de forma clara, a atualização monetária e a atualização de saldo feita na forma de acerto, conciliação ou ajustes de valores de haveres financeiros da União junto a entes subnacionais, em atendimento às características qualitativas da representação fidedigna, da compreensibilidade e da verificabilidade, previstas no item 6.2 da Parte Geral do MCASP - 9ª Edição.
1.9. Não conformidades
1.9.1. Ausência de procedimento para a concretização das perdas relacionadas aos haveres financeiros da União junto a entes subnacionais
158. Não há procedimento para a efetivação das perdas em caso de irrecuperabilidade de ativos, ou seja, para efetuar o desreconhecimento de ativos consubstanciados nos haveres financeiros da União junto a entes subnacionais, em desacordo com a Macrosiafi 20342.
159. Sobre o assunto, deve-se ressaltar que o item 4.4 da Macrosiafi 20342 afirma que o ajuste para perdas estimadas não se confunde com o desreconhecimento de ativos que tenham se tornado efetivamente irrecuperáveis. Dessa forma, é necessário que haja um procedimento específico para essa atividade de desreconhecimento, que contemple os principais responsáveis, os critérios que devem ser adotados e metodologia.
160. A despeito da relevância da pendência jurídica no cálculo de ajuste para perdas estimadas, mediante consulta ao Regimento Interno da STN, constituído por meio da Portaria 285/2018, não foi possível observar a previsão de desempenho de atividades relacionadas ao desreconhecimento de ativos, dentre as competências estabelecidas para as coordenações relacionadas ao tema.
161. A STN chegou a consignar na Nota Técnica SEI 54409/2020/ME "que a equipe técnica da Coafi não goza de conhecimento técnico para atestar que determinado haver se tornou ou não irrecuperável, sobretudo quando o motivo do registro do ajuste de perdas foi uma decisão judicial", pelo que sugeriu consulta formal "à Procuradoria Geral da Fazenda Nacional (PGFN) ou à Advocacia-Geral da União (AGU) sobre necessidade dessa avaliação e em caso positivo, com qual periodicidade deve ser realizada e quem é o responsável por tal avaliação" (peça 34, p. 16) .
162. Oportunidade outra, a STN reafirmou na Nota Técnica SEI 6559/2021/ME que, "em tese, a equipe técnica da Coafi não teria capacidade para atestar a irrecuperabilidade de um crédito que seja objeto de decisão judicial" e questionou novamente qual seria a área indicada para tal tarefa, fazendo uma comparação com a contabilidade privada, em que, segundo a STN, "o setor jurídico da empresa é responsável por classificar uma contenda jurídica como sendo de ganho ou perda remota, possível ou provável e indicando isso para o setor contábil realizar as pertinentes sensibilizações contábeis" (peça 31, p. 5) .
163. A PGFN, em resposta ao questionamento da STN, apontou no Parecer SEI 12619/2021/ME o seguinte, in verbis (peça 100, p. 4) :
A rotina e contabilidade de uma empresa, smj, não pode ser parâmetro para a União,   em razão de as ações judiciais contra a União serem de diversas naturezas e origens, inclusive, muitas delas, tem a AGU como órgão responsável pela defesa em juízo. Ora, se a STN órgão responsável pela confecção do balanço da União reconhece que não tem capacidade para atestar a irrecuperabilidade de um crédito que seja objeto de decisão judicial, talvez a metodologia de análise desses créditos mereça aperfeiçoamento, com a criação de critérios objetivos em forma de check list, para que qualquer servidor, mesmo sem formação jurídica, consiga efetuar uma análise para fins de enquadramento contábil.
164. Apesar de toda discussão acerca da ausência de regulamentação sobre o procedimento do desreconhecimento de ativos, vale a pena registrar que, em razão de decisão liminar proferida em dezembro de 2020 nos autos da ACO 3457/2020, houve o reprocessamento da dívida do Estado do Rio de Janeiro o que levou ao registro de perda efetiva de R$ 20,2 bilhões, conforme 2021NS000300, emitida em 15/4/2021. A tabela a seguir apresenta informações complementares sobre esse lançamento:
Tabela 20: Baixa de ativo por perda - exercício de 2021 - lançamentos da UG 170512
	Emiss ão - Dia
	Evento
	Movim. Líquido - R$ (Conta
Contábil) 
	Conta Contábil
	Documento
	Doc - Observação

	15/4/2021
	591474-BAIXA DO ATIVO POR PERDA
	20.227.644.
527,18
	121149904* = AJUSTE PERDAS EMPREST/FI NANC CONCEDIDO S
	17051200001
2021NS0003
00
	BAIXA REFERENTE AO REPROCESSAMENTO DA DÍVIDA DO ESTADO DO RIO  DE JANEIRO,
CONSIDERANDO ENCARGOS	DE
ADIMPLENCIA,		EM CUMPRIMENTO A DECISAO LIMINAR PROLATADA PELO STF NOS AUTOS DA ACO 3457, EM 24/12/2020 - OFICIO STN - SEI N º11418/2021/ME, DE 18/01/2021, CONFORME O OFICIO SEI  31252/2021/ME, DE	18/0	2/2021. (EM CONFORMIDADE   COM   E-
MAIL DO DIA 15/04/2021) 

Fonte: Elaboração própria com base no Tesouro Gerencial
165. A referida decisão liminar acolheu o pedido no sentido de que o Estado do Rio de Janeiro fosse mantido no Regime de Recuperação Fiscal (peça 118) , de maneira semelhante ao que já havia sido decidido liminarmente pelo TCU no âmbito do TC Processo 029.151/2020-1, assegurados os direitos e obrigações a ele inerentes.
166. O lapso temporal entre a decisão e o lançamento contábil, que durou aproximadamente quatro meses, reforça a necessidade de haver um procedimento rotineiro, haja vista que a perda deveria ter sido registrada ainda no exercício de 2020, o que não ocorreu.
167. No caso do Rio de Janeiro, embora tenha ocorrido a efetivação da perda, o montante calculado para estimativa para perdas - que era equivalente ao saldo devedor do contrato (R$ 75,6 bilhões) - estava totalmente alocado no ativo não circulante - realizável a longo prazo - à época do lançamento contábil. Portanto, conclui-se que a STN não considerava a possibilidade de que a ação judicial pudesse trazer efeitos no curto prazo, tendo em vista que não havia, até maio de 2021, qualquer lançamento contábil para esse tipo de conta. 
168. O primeiro lançamento contábil na conta 112940401* = PERDA ESTIMADA EM CRÉDITO EMPREST CONCEDIDOS - que é do curto prazo - ocorreu somente após a concretização da perda do Rio de Janeiro, em 31/5/2021, consoante tabela abaixo:
Tabela 21: Eventos ocorridos na conta 11294.04.01 durante o exercício de 2021 - UG 170512
	Emissão - Dia
	Evento
	Movim. Líquido - R$ (Conta Contábil) 
	Documento

	31/5/2021
	591456-REVERSAO PERDA ESTIMADA - CP
	14.814.571,42 
	2021NS000483

	31/5/2021
	560070-RECLASSIFICACAO AJUSTE PERDAS
	 (3.238.648.789,47) 
	2021NL000002

	30/6/2021
	591456-REVERSAO PERDA ESTIMADA - CP
	80.220.553,87 
	2021NS000577

	30/7/2021
	591445-PERDA ESTIMADA COM CREDITOS-CP
	 (635.928.405,40) 
	2021NS000632

	31/8/2021
	591456-REVERSAO PERDA ESTIMADA - CP
	315.430.326,17 
	2021NS000783

	31/8/2021
	596445-ESTORNO DE PERDA ESTIMADA COM CREDITOS-CP
	8.473.039,34 
	2021NS000774

	31/8/2021
	591445-PERDA ESTIMADA COM CREDITOS-CP
	 (8.473.039,34) 
	2021NS000763

	30/9/2021
	591456-REVERSAO PERDA ESTIMADA - CP
	241.369.798,79 
	2021NS000893

	30/9/2021
	596456-ESTORNO DE REVERSAO PERDA ESTIMADA - CP
	 (556.800.124,96) 
	2021NS000882

	30/9/2021
	591456-REVERSAO PERDA ESTIMADA - CP
	556.800.124,96 
	2021NS000871

	29/10/2021
	591445-PERDA ESTIMADA COM CREDITOS-CP
	 (9.769.235.731,54) 
	2021NS001009

	30/11/2021
	591456-REVERSAO PERDA ESTIMADA - CP
	80.460.097,39 
	2021NS001104

	31/12/2021
	591445-PERDA ESTIMADA COM CREDITOS-CP
	 (1.515.507.583,57) 
	2021NS001199

Fonte: Elaboração própria com base no Tesouro Gerencial
169. Esse foi o único registro contábil de efetivação de perda referente ao exercício de 2021. Como a única motivação para essa efetivação é fundamentada sob o aspecto jurídico, é de se ressaltar a necessidade de serem estabelecidas medidas com vistas a incluir uma maior participação da Advocacia Geral da União na análise metodológica acerca do ajuste para perdas estimadas, tal como propõe a Procuradoria-Geral da Fazenda Nacional, de modo a estabelecer uma maior aproximação entre a estimativa e a concretização da perda.
170. Dentre as principais causas, pode-se mencionar a falta de apoio institucional da Advocacia-Geral da União para as possíveis perdas relacionadas a decisões judiciais favoráveis aos entes subnacionais bem como a ausência de normas internas que estabeleçam como deve ocorrer essa efetivação da perda. 
171. Dentre os efeitos, pode haver um distanciamento entre o que foi estimado como perda e a sua efetiva concretização. A existência de um procedimento com essa finalidade pode contribuir para o aperfeiçoamento metodológico do modelo adotado pela STN para a estimativa de perdas.
Proposta de encaminhamento
172. Nesse contexto, propõe-se, com fulcro no art. 250, inciso III, do Regimento Interno do TCU c/c art. 11 da Resolução TCU 315/2020, recomendar ao Ministério da Economia que constitua procedimento para efetivação de perda estimada com crédito de liquidação duvidosa relacionada aos haveres financeiros da União junto a entes subnacionais, contando com o apoio metodológico da Advocacia-Geral da União para as dívidas passíveis de ações judiciais em desfavor da União.
É o Relatório.

não há.

Não atuou.

RELATÓRIO DE AUDITORIA FINANCEIRA INTEGRADA COM CONFORMIDADE. contas relativas ao exercício de 2021 do Ministério da Economia (ME), especificamente quanto ao ciclo contábil de haveres financeiros da União junto a entes subnacionais. Achados de Auditoria relevantes. Recomendações.

RELATÓRIO DE AUDITORIA (RA)

Secretaria de Controle Externo do Desenvolvimento Econômico (SecexDesen).

Cuidam os autos de auditoria financeira integrada com conformidade, realizada nas contas relativas ao exercício de 2021 do Ministério da Economia (ME) , especificamente quanto ao ciclo contábil de haveres financeiros da União junto a entes subnacionais.
As contas auditadas são aquelas que fazem parte do ciclo contábil denominado "haveres financeiros da União junto a entes subnacionais", predominantemente aqueles valores decorrentes dos contratos de refinanciamento das dívidas oriundas da Lei 9.496/1997, os quais possuem maior materialidade em relação aos demais haveres geridos pela STN.
A fiscalização teve por objetivo obter segurança razoável de que as contas relativas a estes haveres apresentam adequadamente, em todos os aspectos relevantes, a posição patrimonial, financeira e orçamentária do Ministério da Economia em 31 de dezembro de 2021, bem como verificar a conformidade com as leis e regulamentos aplicáveis e com os princípios de administração pública que regem a gestão financeira responsável e a conduta de agentes públicos.
O volume de recursos fiscalizados atingiu R$ 543,83 bilhões, na perspectiva patrimonial, abrangendo o total de 60,6% dos ativos que compõem os haveres financeiros da União junto a entes subnacionais.
Ao fim, a auditoria detectou as seguintes distorções:
a. R$ 213,5 bilhões, pelo menos, de superavaliação em decorrência de método para cálculo de ajuste para perdas estimadas que não refletem, de maneira adequada, aspectos judiciais dos haveres financeiros da União junto a entes subnacionais;
b. R$ 2,3 bilhões de apropriações e estornos de variações patrimoniais aumentativas e diminutivas realizados fora do período de competência; e 
c. Classificação de variações patrimoniais aumentativas e diminutivas referentes à atualização monetária de haveres financeiros da União junto a entes subnacionais, em desacordo com o PCASP 2021, no valor de R$ 7,4 bilhões.
Diante deste quadro, a unidade instrutiva concluiu que, no caso dos haveres financeiros da União junto a entes subnacionais, as distorções são relevantes em conjunto, levando em consideração o contexto das demonstrações contábeis do Ministério da Economia.
Ademais, constatou a ausência de estrutura de relatório financeiro aplicável suficiente e específica para a conta de ajuste para perdas estimadas, além de não conformidade relacionada à ausência de procedimento para concretização das perdas alusivas aos haveres financeiros da União junto a entes subnacionais.
Assim, propôs recomendações para correção das distorções ao Ministério da Economia, a fim de alinhar o processo de mensuração e evidenciação dos haveres financeiros da União junto a entes subnacionais. 
Entre os benefícios esperados da implementação das propostas, citam-se a melhoria dos registros contábeis e dos controles internos relacionados ao ciclo contábil auditado, assim como o aumento da credibilidade e da transparência das informações sobre esses elementos das demonstrações perante usuários e tomadores de decisão.
Como distorção materialmente mais significativa, a unidade instrutiva concluiu que não há uma análise precisa sobre as ações judiciais, de modo a se avaliar o grau de sucesso ou insucesso das questões jurídicas, o valor máximo possível de perda e a identificação das causas específicas que possam impactar o recebimento de valores provenientes dos haveres financeiros da União junto a entes subnacionais, em desacordo com o disposto pela IFRS 9 (CPC 48) , no que tange à necessidade de incluir uma abordagem multifatorial para o cálculo de ajuste para perdas estimadas.
Destaco, nesse ponto, que a norma internacional de contabilidade para o setor público IPSAS 41 (que tem vigência a partir de 2022) é convergente com a IFRS 9 (CPC 48) e com a NBC TSP 31, sendo a IFRS 9 (CPC 48) base para a metodologia própria desenvolvida pela Secretaria do Tesouro Nacional, o que reforça a legitimidade do critério adequado.
Em breve contextualização, o instrumento mais relevante para os haveres avaliados foi o programa instituído pela Lei 9.496/1997, o qual apresenta controles, por intermédio do agente financeiro Banco do Brasil, para atenuar o risco de ausência de pagamento por parte dos entes subnacionais para a União, como a execução automática da garantia no dia útil subsequente.
No entanto, esses controles não eliminam a possibilidade de existência de litígio em relação aos valores depositados que, não raramente, impedem ou postergam o recebimento dos valores devidos.
A tabela a seguir resume a materialidade financeira em relação aos 5 maiores litigantes:
Tabela 2:  Pendências Jurídicas - Mapa Evolutivo Mensal - dezembro de 2021 (em R$) 
	Estado
	Valor da pendência jurídica 

	Alagoas
	1.154.985.394,44

	Amapá
	24.164.373,48

	Minas Gerais
	29.641.307.570,16

	Rio de Janeiro
	1.078.480.656,86

	Rio Grande do Sul
	15.845.023.792,44

	Total
	47.743.961.787,38

Fonte: Elaboração própria com base nas informações contidas no Mapa Evolutivo Mensal de dezembro de 2021 (peça 109, item não digitalizável) 
Especificamente no tocante ao cálculo de perdas estimadas para os contratos de refinanciamento, regidos pela Lei 9.496/1997, a STN adota a metodologia denominada CAPAG Plus. A referida metodologia também é utilizada para o cálculo de ajuste para perdas estimadas em outros empréstimos e financiamentos administrados pela STN, a exemplo daqueles concedidos pela União aos Municípios.
Ocorre que, ao aprofundar o estudo sobre as lides que levam as pendências jurídicas acima relacionadas, a unidade instrutiva verificou que as ações judiciais dos estados de Alagoas e Amapá envolvem revisões de cálculo dos saldos devedores; a do Rio Grande do Sul diz respeito a cláusulas contratuais, mas há decisão relacionada ao interesse do estado ingressar no Regime de Recuperação Fiscal; a do estado de Minas Gerais visa o impedimento do bloqueio de valores em suas contas bancárias; e a do Rio de Janeiro tem o intuito de manter o referido ente no Regime de Recuperação Fiscal, previsto pela Lei Complementar 159/2017.
Assim, observou que nenhuma delas tem como objetivo a extinção das dívidas, tratando tão somente sobre a necessidade de revisão de questões contratuais ou suspensão momentâneas dos pagamentos. Todavia, adotando-se o critério da existência de decisão judicial desfavorável à União, independentemente do mérito discutido no processo, houve alocação de 100% dos valores para a conta de ajuste.
Desta forma, em face da falta de apoio institucional da Advocacia-Geral da União na análise das decisões judiciais em desfavor da União, o que poderia colaborar para uma avaliação do grau de sucesso ou insucesso das ações judiciais e, consequentemente, em uma maior precisão sobre os valores que podem não ser recuperáveis para a União, a unidade instrutiva desenvolveu, em conformidade com a NBC TA 540, a estimativa pontual do auditor, de forma a estimar a probabilidade de perda dos valores em litígios judiciais e, com isso, apontar a necessidade de ajustes nos haveres.
Tal análise foi baseada nas premissas relativas (i) aos estados que estão pagando regularmente, embora tenham judicializado questões relacionadas ao cálculo, sendo esse os casos do Amapá e de Alagoas; bem como quanto (ii) aos estados que não estão pagando, mas manifestaram interesse em aderir ao Regime de Recuperação Fiscal estabelecido pela Lei Complementar 159/2017, sendo os casos de Minas Gerais, Rio de Janeiro e Rio Grande do Sul.
Assim, a partir das peculiaridades dos dois grupos que possuem ações judiciais contendo decisões liminares desfavoráveis à União, o desenvolvimento da estimativa pontual do auditor chegou a um montante superavaliado dos valores contabilizados, a título de ajuste, para perdas estimadas de pelo menos R$ 213,55 bilhões, conforme Tabela 9 do Relatório precedente, reproduzida, a seguir:
Tabela 9: Superavaliação estimada da conta de ajuste para perdas - Lei 9.496/1997 - 2021 (em R$ bilhões) 
	Estado
	Auditoria Valor total deveria ser alocado em ajuste para perdas estimadas (1) 
	STNValor alocado em ajuste para perdas estimadas (2) 
	DiferençaSuperavaliação estimada (3) = (2) - (1) 

	Alagoas
	1,85
	7,28
	5,44

	Amapá
	0,03
	0,07
	0,04

	Minas Gerais
	29,64
	103,76
	74,11

	Rio de Janeiro
	1,08
	77,16
	76,08

	Rio Grande do Sul
	15,85
	73,72
	57,88

	Total
	48,44
	261,99
	213,55

Fonte: elaboração própria com base em consulta aos mapas evolutivos mensais (peça 109, item não digitalizável) planilhas CAPAG PLUS - Consolidação - 2021_12 (peça 110, item não digitalizável) 
De fato, compulsando os autos, é possível perceber que a análise realizada a partir das peculiaridades dos dois grupos, os quais possuem ações judiciais contendo decisões liminares desfavoráveis à União, o desenvolvimento da estimativa pontual do auditor chegou a um montante superavaliado dos valores contabilizados, a título, de ajuste para perdas estimadas de, pelo menos, R$ 213,55 bilhões.
Dessa forma, em face da materialidade da distorção resultante do método desenvolvido pela unidade instrutiva, fundamentado nos normativos de regência, entendo adequada, no sentido de (com fulcro no art. 250, inciso III, do Regimento Interno do TCU c/c art. 11 da Resolução TCU 315/2020) recomendar ao Ministério da Economia junto à Advocacia-Geral da União que elabore procedimento rotineiro para avaliar, sob o ponto de vista jurídico-contábil, o valor máximo que pode ser perdido pela União nas ações judiciais decorrentes de empréstimos e financiamentos concedidos pela União a entes subnacionais e as chances de êxito/fracasso em cada uma dessas ações; e, se for o caso, que realize a revisão da metodologia utilizada para cálculo de ajuste para perdas estimadas, com base nesse novo procedimento.
Foram identificados, ainda, R$ 2.280.388.436,71 de apropriações e estornos de variações patrimoniais aumentativas e diminutivas realizadas fora do período de competência, o que, somadas as apropriações e exclusões de juros não recebidos, teve um resultado de aproximadamente R$ 88 milhões. A menor, no final do exercício do exercício financeiro de 2021, contrariando o regime de competência previsto nas Normas de Demonstrações Contábeis Aplicadas ao Setor Público, demandando recomendar ao Ministério da Economia, com fundamento no art. 11 da Resolução-TCU 315/2020 e no art. 250, inciso III, do RITCU, que, em conjunto com o Banco do Brasil, estabeleça procedimento para disponibilização tempestiva dos juros a receber contidos nos mapas evolutivos mensais, de modo a evitar uma defasagem temporal na apropriação dos juros que comprometa o regime de competência, conforme disciplina o MCASP, 8ª edição, Parte V - Demonstrações Contábeis Aplicadas ao Setor Público, item 1.1.
Entre as não conformidades, constatou-se a ausência de procedimento para a concretização das perdas relacionadas aos haveres financeiros da União junto a entes subnacionais.
Isso quer dizer que, em desacordo com as normas contábeis, não há procedimento para a efetivação das perdas, em caso de irrecuperabilidade de ativos. Ou seja, para efetuar o desreconhecimento de ativos consubstanciados nos haveres financeiros da União junto a entes subnacionais.
Nesse ponto, a equipe de auditoria, ao analisar o caso da ACO 3457/2020, a qual trata do litígio sobre a participação do Estado do Rio de Janeiro no Regime de Recuperação fiscal, identificou que a ausência de rotinas para o desreconhecimento de ativos, nesse caso concreto, ocasionou o reconhecimento da perda em 2021 e não em 2020, data da decisão judicial. Anote-se que esse foi o único caso o qual se registrou, contabilmente, perdas referentes a 2021.
A falta de apoio institucional da Advocacia-Geral da União para as possíveis perdas relacionadas a decisões judiciais favoráveis aos entes subnacionais, bem como a ausência de normas internas, que estabeleçam como deve ocorrer essa efetivação da perda, foram identificadas como as principais causas dessa não conformidade, razão pela qual é pertinente recomendar ao Ministério da Economia que constitua procedimento para efetivação de perda estimada com crédito de liquidação duvidosa relacionada aos haveres financeiros da União junto a entes subnacionais, contando com o apoio metodológico da Advocacia-Geral da União para as dívidas passíveis de ações judiciais em desfavor da União.
Ademais, a unidade instrutiva identificou a ausência de estrutura de relatório financeiro, aplicável, suficiente e específica para a conta de ajuste em perdas estimadas, como digna de atenção especial durante os trabalhos; e corretamente, propôs recomendar ao Ministério da Economia que, em conformidade com o art. 2º da Portaria STN 634/2013 e com a Parte Geral, Item 5, do MCASP (9ª Edição) , para os ajustes de perdas esperadas relacionadas ao ciclo contábil de haveres financeiros da União junto a entes subnacionais (a partir do exercício de 2022) , considere formalmente, por meio de normativo, convergir com suas normas internas ou aplicar subsidiariamente as NBC TSP 30, 31 e 33, naquilo que não conflite com o MCASP.
No mesmo sentido, relatou-se a classificação de variações patrimoniais aumentativas e diminutivas referentes à atualização monetária de haveres financeiros da União junto a entes subnacionais, em desacordo com o PCASP 2021, no valor de R$ 7.427.336.287,54, assim pormenorizada:
a. Ajustes Financeiros de Empréstimos a Receber - Programa Lei 9.496/1997: registro indevido de R$ 2.931.982.098,79, a título de atualização monetária 
b. Atualização de saldo de ajustes de perdas - Resíduos de empréstimos: registro indevido de R$ 286.062.680,42, a título de atualização monetária 
c. Acerto para incorporação ao saldo de inadimplência - Cessão créd. Bacen: registro indevido de R$ 4.209.291.508,33, a título de atualização monetária.
Diante desse quadro, que pode comprometer a representação fidedigna do fenômeno econômico proposto a se apresentar, afetando também a verificabilidade da informação, entendo pertinente a proposta de recomendar ao Ministério da Economia, com fundamento no art. 11 da Resolução-TCU 315/2020 e no art. 250, inciso III, do RITCU, que deixe de utilizar a conta 4394.01.01 - Atualização Monetária Positiva em transações relacionadas a empréstimos e financiamentos concedidos. Ademais, no prazo de 120 dias, apresente ao Tribunal procedimentos de registros contábeis que permitam diferenciar, de forma clara, a atualização monetária e a atualização de saldo feita na forma de acerto, conciliação ou ajustes de valores de haveres financeiros da União junto a entes subnacionais, em atendimento às características qualitativas da representação fidedigna, da compreensibilidade e da verificabilidade, previstas no item 6.2 da Parte Geral do MCASP - 9ª Edição.
Adicionalmente, as seguintes distorções foram corrigidas durante a auditoria e que, por essa razão, não carecem de encaminhamentos adicionais:
d. Não inclusão de valores relativos a pendências jurídicas, decorrentes do art. 3º da Lei Complementar 156/2016, no cálculo dos ajustes para perdas;
e. Ausência de informações, em notas explicativas, sobre os possíveis reflexos contábeis do descumprimento de Teto de Gastos ocorridos entre os anos de 2018 e 2019, por onze Estados;
f. Ausência das memórias de cálculo, em notas explicativas, das contas de Ajustes para Perdas Estimadas decorrentes de Empréstimos e Financiamentos Concedidos, em desacordo com a Macrosiafi 020342; 
g. Divulgação incorreta do saldo das contas de Ajustes para Perdas Estimadas decorrentes de Empréstimos e Financiamentos Concedidos nas Demonstrações Contábeis do Ministério da Economia relativas ao 2º trimestre de 2021 (30/6/2021) , em desacordo com a NBC TSP 11 - Apresentação das Demonstrações Contábeis e o MCASP- 8ª Edição.
Diante desse quadro, no que tange ao ciclo contábil, concordo com as conclusões da unidade instrutiva, as quais apontam que as distorções identificadas são relevantes, em conjunto, e têm efeitos generalizados sobre o ciclo de haveres financeiros da União junto a entes subnacionais, bem como a "ausência de procedimento para a concretização das perdas relacionadas aos haveres financeiros da União junto a entes subnacionais" é um achado relevante individualmente, mas não generalizado nas operações, transações ou atos de gestão relevantes dos responsáveis, subjacentes às demonstrações contábeis acima referidas.
Por fim, cabe ressaltar que os benefícios quantitativos financeiros que poderão ser obtidos, caso as ações contidas nas propostas venham a ser adotadas, são estimados, preliminarmente, em torno de R$ 223,2 bilhões, em decorrência da correção de irregularidades ou impropriedades, além de modificação na metodologia adotada para cálculo de ajuste para perdas estimadas relacionadas aos haveres financeiros da União junto a entes subnacionais.
Ante o exposto, incorporo a instrução da unidade instrutiva, reproduzida no Relatório precedente, às minhas razões de decidir e VOTO por que o Tribunal adote o Acórdão que ora submeto à deliberação deste Colegiado.
TCU, Sala das Sessões, em 27 de julho de 2022.
AROLDO CEDRAZ 
Relator